ACORDAO-COMPLETO-2377900

ACÓRDÃO 2545/2022 ATA 44/2022 - PLENÁRIO

VISTOS, relatados e discutidos os Pedidos de Reexame interpostos contra o Acórdão 2672/2017-TCU-Plenário, Min. Relator Augusto Sherman Cavalcanti, por meio do qual o Tribunal aplicou-lhes multas com base no art. 58 da Lei 8.443/1992;
ACORDAM os Ministros do Tribunal de Contas da União, reunidos em Sessão Plenária, diante das razões expostas pelo Relator, em:
9.1. conhecer dos Pedidos de Reexame interpostos pelos Srs. Roberto Costa de Souza Leal, Rossinélio Lopes da Fonte, Sérgio Lopes, Nara Eni Pacheco de Siqueira, Antônio Gonçalves de Lima Filho, Nilo Eduardo Moreira da Silva, Turiano Moss Barroso, Eduardo Ogando Rivas e Ricardo Cezar Britto Lopes contra o Acórdão 2672/2017-TCU-Plenário e dar-lhes provimento para afastar as multas que lhes foram aplicadas por meio dos itens 9.3, 9.4 e 9.6 da decisão recorrida; 
9.2. conhecer dos pedidos de reexame interpostos pelos Srs. Frederico Pires da Silva e Pedro Gherardi Neto para, no mérito, negar-lhes provimento;
9.3. dar ciência desta deliberação aos recorrentes, à CBTU e aos demais interessados.

Pedidos de reexame contra acórdão que aplicou multa aos recorrentes em razão de irregularidades identificadas auditoria de conformidade realizada em contrato celebrado para a aquisição de trens elétricos.

Companhia Brasileira de Trens Urbanos.

3. Interessados/Responsáveis/Recorrentes:
3.1. Interessado: Caf Brasil Industria e Comercio Sa (02.430.238/0001-82).
3.2. Responsáveis: Antônio Goncalves de Lima Filho (XXX.314.007-XX); Davidson Tolentino de Almeida (XXX.656.244-XX); Eduardo Ogando Rivas (XXX.339.077-XX); Fernando Barini Rodrigues Alves (XXX.361.518-XX); Frederico Pires da Silva (XXX.602.507-XX); Nara Eni Pacheco de Siqueira (XXX.682.997-XX); Nilo Eduardo Moreira da Silva (XXX.825.587-XX); Pedro Gherardi Neto (XXX.136.058-XX); Ricardo Cezar Britto Lopes (XXX.228.557-XX); Roberto Costa de Souza Leal (XXX.874.587-XX); Rossinelio Lopes da Fonte (XXX.299.407-XX); Sergio Lopes (XXX.114.967-XX); Sérgio Sampaio Sessim (XXX.871.977-XX); Turiano Moss Barroso (XXX.775.557-XX).
3.3. Recorrentes: Frederico Pires da Silva (XXX.602.507-XX); Ricardo Cezar Britto Lopes (XXX.228.557-XX); Roberto Costa de Souza Leal (XXX.874.587-XX); Sergio Lopes (XXX.114.967-XX); Nilo Eduardo Moreira da Silva (XXX.825.587-XX); Turiano Moss Barroso (XXX.775.557-XX); Nara Eni Pacheco de Siqueira (XXX.682.997-XX); Rossinelio Lopes da Fonte (XXX.299.407-XX); Eduardo Ogando Rivas (XXX.339.077-XX); Antônio Goncalves de Lima Filho (XXX.314.007-XX); Pedro Gherardi Neto (XXX.136.058-XX).

13.1. Ministros presentes: Bruno Dantas (na Presidência), Walton Alencar Rodrigues, Benjamin Zymler, Aroldo Cedraz (Relator), Vital do Rêgo e Jorge Oliveira.
13.2. Ministros-Substitutos convocados: Marcos Bemquerer Costa e Weder de Oliveira.

AROLDO CEDRAZ

Ministro-Substituto Augusto Sherman Cavalcanti.

Com alguns ajustes de forma, transcrevo, a seguir, a instrução contida à peça 266 elaborada pelo auditor da Secretaria de Recursos, na qual analisa os argumentos oferecidos pelos recorrentes em sede de Pedido de Reexame.
INTRODUÇÃO
1.	Trata-se de pedidos de reexame, interpostos pelos responsáveis enumerados a seguir, contra o Acórdão 2672/2017-TCU-Plenário (peça 134) , da relatoria do Exmo. Ministro Augusto Sherman Cavalcanti: Nilo Eduardo Moreira da Silva (peça 178) , Sérgio Lopes (peça 177) , Nara Eni Pacheco de Siqueira (peça 180) , Turiano Moss Barroso (peça 179) , Frederico Pires da Silva (peça 172) , Ricardo Cezar Britto Lopes (peça 175) , Roberto Costa de Souza Leal (peça 176) , Antônio Gonçalves de Lima Filho (peça 183) , Pedro Gherardi Neto (peça 209) , Rossinélio Lopes da Fonte (peça 181) e Eduardo Ogando Rivas (peça 182) :
2.	A deliberação recorrida apresenta o seguinte teor:
VISTOS, relatados e discutidos estes autos de auditoria de conformidade realizada no Contrato 023-2012/DT, firmado entre a Companhia Brasileira de Trens Urbanos (CBTU) e o Consórcio Frota-BH (composto pelas empresas CAF e Alstom) , tendo como objeto a aquisição de 10 trens unidades elétricas (TUEs) , cada veículo constituído de quatro carros, em bitola larga, movidos a tração elétrica, para o fornecimento à Superintendência de Trens Urbanos de Belo Horizonte (STU/BH) ; 
ACORDAM os Ministros do Tribunal de Contas da União, reunidos em sessão do Plenário, ante as razões expostas pelo Relator, em: 
9.1. com fundamento no art. 45 da Lei 8.443/1992, determinar à Companhia Brasileira de Trens Urbanos (CBTU) que: 
9.1.1. abstenha-se de efetuar pagamentos a título de variação cambial no âmbito do Contrato 023-2012/DT, uma vez que as disposições dos itens 4.4 e 4.4.1 do edital RDC 002/2012/GALIC/CBTUAC afrontaram o disposto no art. 5º, caput, da Lei 8.666/1993, bem como os princípios da moralidade, da eficiência, do julgamento objetivo e da obtenção da proposta mais vantajosa insculpidos no art. 37, caput, da Constituição Federal de 1988, no art. 3º da Lei 12.462/2011 e no art. 3º da Lei 8.666/1993; 
9.1.2. em caso de recebimento de eventuais pleitos de reequilíbrio econômico-financeiro a título de variação cambial no âmbito do Contrato 023-2012/DT, observe as orientações expedidas por esta Corte no Acórdão 1431/2017-TCU-Plenário, com especial atenção aos requisitos dispostos nos itens 9.2.1 e 9.2.5 da referida deliberação; 
9.1.3. informe, no prazo de 60 dias contados a partir da ciência, a situação da execução física e financeira do Contrato 023-2012-/DT, esclarecendo especialmente se os atrasos encontrados na entrega do último trem foram superados, se foi firmado o necessário termo aditivo de prorrogação contratual e os pagamentos realizados, encaminhando as evidências documentais pertinentes; 
9.2. aplicar ao Sr. Frederico Pires da Silva a multa prevista no art. 58, inciso II, da Lei 8.443/1992, no valor de R$ 45.000,00 (quarenta e cinco mil reais) , fixando-lhe o prazo de quinze dias, a contar da notificação, para que comprove, perante este Tribunal, com fundamento no art. 214, inciso III, alínea "a", do RI/TCU, o recolhimento da referida importância aos cofre do Tesouro Nacional, atualizada monetariamente desde a data do presente acórdão até as datas dos efetivos recolhimentos, se for paga após o vencimento, na forma da legislação em vigor; 
9.3. aplicar aos Srs. Roberto Costa de Souza Leal, Rossinélio Lopes da Fonte e Sérgio Lopes a multa prevista no art. 58, inciso II, da Lei 8.443/1992, no valor de R$ 40.000,00 (quarenta mil reais) , fixando-lhes o prazo de quinze dias, a contar da notificação, para que comprovem, perante este Tribunal, com fundamento no art. 214, inciso III, alínea "a", do RI/TCU, o recolhimento das referidas importâncias aos cofres do Tesouro Nacional, atualizadas monetariamente desde a data do presente acórdão até as datas dos efetivos recolhimentos, se forem pagas após o vencimento, na forma da legislação em vigor; 
9.4. aplicar à Sra. Nara Eni Pacheco Siqueira, a multa prevista no art. 58, inciso II, da Lei 8.443/1992, no valor de R$ 30.000,00 (trinta mil reais) , fixando-lhe o prazo de quinze dias, a contar da notificação, para que comprove, perante este Tribunal, com fundamento no art. 214, inciso III, alínea "a", do RI/TCU, o recolhimento da referida importância aos cofres do Tesouro Nacional, atualizada monetariamente desde a data do presente acórdão até a data do efetivo recolhimento, se for paga após o vencimento, na forma da legislação em vigor; 
9.5. aplicar ao Sr. Pedro Gherardi Neto a multa prevista no art. 58, inciso II, da Lei 8.443/1992, no valor de R$ 25.000,00 (vinte e cinco mil reais) , fixando-lhe o prazo de quinze dias, a contar da notificação, para que comprove, perante este Tribunal, com fundamento no art. 214, inciso III, alínea "a", do RI/TCU, o recolhimento da referida importância aos cofre do Tesouro Nacional, atualizada monetariamente desde a data do presente acórdão até as datas dos efetivos recolhimentos, se for paga após o vencimento, na forma da legislação em vigor; 
9.6. aplicar aos Srs. Antonio Gonçalves de Lima Filho, Nilo Eduardo Moreira da Silva, Turiano Moss Barroso, Eduardo Ogando Rivas e Ricardo Cézar Britto Lopes a multa prevista no art. 58, inciso II, da Lei 8.443/1992, no valor de R$ 25.000,00 (vinte e cinco mil reais) , fixando-lhes o prazo de quinze dias, a contar da notificação, para que comprovem, perante este Tribunal, com fundamento no art. 214, inciso III, alínea "a", do RI/TCU, o recolhimento das referidas importâncias aos cofres do Tesouro Nacional, atualizadas monetariamente desde a data do presente acórdão até as datas dos efetivos recolhimentos, se forem pagas após o vencimento, na forma da legislação em vigor; 
9.7. autorizar, desde logo, a cobrança judicial das dívidas, caso não sejam atendidas as notificações, nos termos do art. 28, inciso II, da Lei 8.443/1992; 
9.8. dar ciência à CBTU quanto às seguintes impropriedades ocorridas na licitação RDC 002/2012/GALIC/CBTU-AC: 
9.8.1. a ausência de estudos preliminares, contendo a análise da viabilidade técnica e econômico-financeira da aquisição, por estar em desacordo com o princípio da eficiência insculpido no caput do art. 37 da Constituição da República, o inciso IX do art. 6º da Lei 8.666/1993 e o inciso IV do art. 2º da Lei 12.462/2011; 
9.8.2. a inexistência de parecer jurídico prévio aprovando o edital e a respectiva minuta de contrato por afrontar o art. 38, inciso VI e parágrafo único, da Lei 8.666/1993 e o art. 7º do Decreto 7.581/2011; 
9.8.3. as falhas na estimativa de preços de referência, como falta de transparência na metodologia e adoção de procedimentos inconsistentes de atualização monetária de valores de contratos utilizados como referência, por afigurarem-se em desacordo com os princípios da publicidade e da economicidade insculpidos no caput do art. 3º da Lei 12.462/2011; 
9.8.4. a obrigatoriedade de que cada uma das empresas em grupo consorciado cumpra exigências individuais para qualificação técnica, por restringir a competitividade do certame e contrariar o art. 33, inciso II, da Lei 8.666/1993; 
9.9. determinar à SecexEstatais que autue processo específico para monitoramento das determinações contidas no item 9.1 retro; 
9.10. encaminhar cópia do relatório de fiscalização acostado na peça 41, bem como deste acórdão, acompanhado dos elementos pertinentes, ao Ministério Público Federal para que adote as providências que entender cabíveis; 
9.11. encaminhar cópia das peças 14 a 17 e 45 a 51, bem como deste acórdão, ao Tribunal de Contas do Estado do Rio de Janeiro para que adote as providências que entender cabíveis; e 
9.12. dar ciência deste acórdão à empresa CAF Brasil Indústria e Comércio S/A, líder do Consórcio Frota-BH, e ao Ministério das Cidades. 
10. Ata n° 49/2017 - Plenário. 
11. Data da Sessão: 29/11/2017 - Ordinária. 
12. Código eletrônico para localização na página do TCU na Internet: AC-2672-49/17-P. 
13. Especificação do quorum: 
13.1. Ministros presentes: Raimundo Carreiro (Presidente) , Benjamin Zymler, Aroldo Cedraz, José Múcio Monteiro e Ana Arraes. 
13.2. Ministro-Substituto convocado: Augusto Sherman Cavalcanti (Relator) . 
13.3. Ministros-Substitutos presentes: Marcos Bemquerer Costa e André Luís de Carvalho.
3.	As penalidades aplicadas neste acórdão são oriundas de irregularidades relacionadas com o Contrato 23/2012, firmado em 18/12/2012 no valor de R$ 162.226.415,10, para aquisição de dez veículos do tipo "Trens Unidades Elétricas" (TUE) . O contratado foi o Consórcio Frota-BH (CNPJ 17.316.395/0001-39) , constituído pelas empresas Caf Brasil Indústria e Comércio S/A (CNPJ 02.430.238/0001-81) e Alstom Brasil Energia e Transporte Ltda. (CNPJ 88.309.620/0001-58) (peça 16) .
HISTÓRICO 
4.	Em novembro de 2015, o TCU iniciou auditoria de conformidade na CBTU com o objetivo de avaliar a contratação supracitada. Os resultados do trabalho foram comunicados por meio de relatório de 16/12/2015, no qual foram propostas diversas medidas, dentre elas, a audiência dos responsáveis (peças 16 e 41) .
5.	Mediante despacho de 18/1/2016, o relator determinou a realização da audiência dos gestores identificados no retro citado relatório, além de outras providências. A manifestação dos responsáveis foi analisada em instrução de 16/5/2017, na qual se entendeu conveniente não propor a aplicação de multa (peças 44 e 127) .
6.	O relator do processo, entretanto, divergiu da unidade técnica nesse aspecto e propôs a aplicação de multa aos responsáveis conforme consta em seu voto de 29/11/2017. No mesmo dia, a medida foi ratificada pelo Plenário do TCU com a emissão do acórdão ora recorrido (peças 134 e 135) .
7.	Em 28/12/2017, o Consórcio Frota-BH entrou com embargos de declaração em face do acórdão em foco. O recurso não foi conhecido por não preencher o requisito relativo à tempestividade, conforme Acórdão 2024/2018-TCU-Plenário (peças 207 e 256) .
EXAME DE ADMISSIBILIDADE 
8.	Reiteram-se os exames preliminares de admissibilidade constante às peças 216-225,  ratificados pelo relator, Exmo. Ministro Aroldo Cedraz, nos termos dos artigos 277, inciso II, e 278, caput, e § 1º, do Regimento Interno do TCU (RI/TCU) , suspendendo-se os efeitos dos itens do Acórdão 2672/2017-TCU-Plenário abaixo tabulados, em relação a cada recorrente (peça 229) .
Recursos
	Recorrente
	Recurso
	Itens

	Antonio Goncalves de Lima Filho
	R010, peça 183
	9.6 e 9.7

	Eduardo Ogando Rivas
	R009, peça 182
	9.6 e 9.7

	Frederico Pires da Silva
	R001, peça 172
	9.2 e 9.7

	Nara Eni Pacheco de Siqueira
	R007, peça 180
	9.4 e 9.7

	Nilo Eduardo Moreira da Silva
	R005, peça 178
	9.6 e 9.7

	Pedro Gherardi Neto
	R013, peça 209
	9.5 e 9.7

	Ricardo Cezar Britto Lopes
	R002, peça 175
	9.6 e 9.7

	Roberto Costa de Souza Leal
	R003, peça 176
	9.3 e 9.7

	Rossinelio Lopes da Fonte
	R008, peça 181
	9.3 e 9.7

	Sergio Lopes
	R004, peça 177
	9.3 e 9.7

	Turiano Moss Barroso
	R006, peça 179
	9.6 e 9.7

EXAME TÉCNICO
9.	Esta instrução se destina a analisar os recursos impetrados pelos onze gestores da CBTU multados por meio do acórdão em foco e está dividida em tópicos que correspondem aos argumentos dos gestores, à análise, à conclusão e à proposta de encaminhamento. Cada um dos onze gestores apresentou seu recurso separadamente. 
10.	Dos onze, nove foram representados pelo mesmo advogado, de modo que o recurso deles possui conteúdo praticamente idêntico. Assim, seus argumentos serão resumidos em um único tópico com destaque para as divergências. Os dois gestores restantes terão seus argumentos resumidos em tópicos à parte.
11.	A análise abrange os seguintes assuntos: da divergência entre a unidade técnica e o relator; da audiência dos responsáveis; dos fundamentos da aplicação da multa; das situações particulares: do Sr. Sérgio Lopes e do Sr. Pedro Gherardi Neto; da ausência do parecer jurídico; da responsabilidade dos membros da CEL, dos participantes da reunião registrada em ata e de outros gestores; da permissão para pagamentos em moeda estrangeira; da não aceitação do somatório de experiências das consorciadas para qualificação técnica; da ausência de dano; e dos demais argumentos.
Argumentos dos nove gestores que apresentaram defesa comum (peças 175-178, 180-183 e 219) 
12.	Os nove gestores enumerados a seguir apresentaram defesa com conteúdo praticamente idêntico: Nilo Eduardo Moreira da Silva, Sérgio Lopes, Nara Eni Pacheco de Siqueira, Turiano Moss Barroso, Ricardo Cezar Britto Lopes, Roberto Costa de Souza Leal, Antônio Gonçalves de Lima Filho, Rossinélio Lopes da Fonte e Eduardo Ogando Rivas. Para evitar a repetição desnecessária de referências a todas as peças, já que o conteúdo delas é na maior parte igual, será adotado como parâmetro o recurso do Sr. Sérgio Lopes (peça 177) . As divergências serão destacadas ao final deste tópico.
13.	De início, defende-se a tempestividade e o efeito suspensivo dos recursos apresentados. Depois, é apresentado um breve sumário dos fatos (peça 177, p. 1-2) .
14.	Relata-se que havia a pretensão de se realizar a licitação na modalidade "concorrência internacional". Contudo, em reunião dos gestores da CBTU com representantes do Ministério das Cidades (MCidades) e do Ministério do Planejamento, Orçamento e Gestão (MP) , decidiu-se aderir ao Programa de Aceleração do Crescimento (PAC) e observar, para a licitação, o Regime Diferenciado de Contratações (RDC) , previsto na Lei 12.462/2011 (peça 177, p. 2-3) . 
15.	De acordo com a defesa, a Gerência Geral de Licitações (Galic) ficou responsável pela elaboração do novo edital. As proposições para adequação do edital foram apresentadas em reunião registrada em ata de 18/9/2012 (peça 177, p. 3-4) . 
16.	Abaixo, um resumo dos argumentos da defesa acerca da segregação de funções na CBTU (peça 177, p. 4-6) :
	a) Na CBTU, adota-se o princípio da segregação de funções, consagrado pela doutrina e pela jurisprudência do TCU; 
	b) Tal princípio visa conferir maior eficiência às contratações públicas, evitando possibilidades de desvios e fraudes;
	c) A CBTU possui normas internas de organização que estabelecem de maneira clara e precisa as diferentes relações entre as diversas áreas e gerências, estabelecendo deveres e obrigações para os ocupantes destas unidades organizacionais;
	d) O manual organizacional, aprovado em 22/12/2014, estabelece, para a Galic, a atribuição de elaborar os editais de licitação. A norma interna anterior ao manual conferia a mesma atribuição à gerência, a qual possuía outra denominação à época;
	e) Nunca foi responsabilidade da comissão de licitações a elaboração dos editais;
	f) Não há que se falar em aplicação de sanção ao defendente, pois não era sua a responsabilidade pela elaboração do edital;
	g) o Acórdão 1035/2015 do TCU aprovou o manual mencionado acima, o que indica que a Corte endossou a divisão de funções e as atribuições administrativas praticadas na CBTU.
17.	Os recorrentes defendem que não houve culpabilidade em suas condutas, conforme argumentação resumida a seguir (peça 177, p. 6-10) :
	a) Conduta é todo comportamento humano de ação ou omissão, mas a conduta ilegítima exigida pela legislação como pressuposto para aplicação de penalidade deve se revestir de culpa ou dolo, a depender do dispositivo legal descumprido.
	b) Se não houver uma vontade dirigida a uma finalidade, não existe conduta. Dessa forma, para que o agente seja punido, é preciso que, além de querer cometer a infração, sua vontade seja materializada por meio da prática de atos tendentes a consumá-la.
	c) Se não houve conduta, não houve dolo nem culpa, e, portanto, não pode haver punição.
	d) A conduta culposa é aquela dirigida à realização de uma finalidade lícita, mas que, por imprudência, imperícia ou negligência, causa um resultado inesperado, por inobservância de um dever objetivo de cuidado.
	e) A conduta dolosa está diretamente ligada à intenção do indivíduo, ou seja, ele deve ter consciência do que faz para configurar esse tipo de conduta.
	f) O TCU não demonstrou a prática de qualquer conduta por parte dos defendentes relacionada com os danos supostamente ocorridos e, por consequência, também não indicou a presença de dolo ou culpa.
	g) A responsabilidade dos servidores públicos é subjetiva, sendo essencial a configuração, no caso concreto, da conduta, do nexo de causalidade entre a conduta e a irregularidade e da culpabilidade, conforme analisado nos Acórdãos 247/2002 e 1693/2003, ambos do Plenário do TCU.
	h) O instrumento convocatório não foi elaborado pelos defendentes, razão pela qual as irregularidades indicadas no acórdão recorrido não podem ser imputadas a eles.
18.	Sobre a natureza internacional da licitação realizada, negada pelo acórdão em foco, os defendentes apresentam as seguintes razões, em suma (peça 177, p. 10-14) :
	a) Licitação internacional não possui definição legal, como é assente na doutrina. Portanto, a resolução de questões relativas à realização de licitações envolvendo a participação de empresas estrangeiras pede, necessariamente, a interpretação por parte dos juristas, a qual admite uma pluralidade de posicionamentos.
	b) A afirmação de que a não tradução do edital poderia induzir potenciais interessados estrangeiros a concluir que se trata de licitação nacional é um posicionamento do redator do acórdão, não sendo, todavia, o único ou o mais acertado para o presente caso.
	c) Por exemplo, na doutrina relativa a licitações e contratos, há o entendimento de que a licitação internacional fica caracterizada quando houver sua divulgação no exterior, sem qualquer menção à necessidade de tradução do instrumento convocatório.
	d) O mercado de fabricantes e fornecedores de TUE é bastante restrito mesmo em escala global, sendo que das dez maiores empresas existentes no mundo, oito possuem representação no Brasil. Onze empresas estrangeiras participaram, de uma forma ou de outra, da licitação, o que torna claro que ela teve abrangência internacional.
	e) A divulgação foi realizada por meio de disponibilização da convocação para apresentação de propostas na internet.
	f) Conforme consta no voto do acórdão recorrido, os requisitos para a caracterização de licitação internacional não se encontram previstos em lei, mas decorrem de construções da doutrina e da jurisprudência. Tais construções, por sua vez, são extraídas do arcabouço legal e normativo que rege as licitações. Dessa forma, se o certame é nacional, terá divulgação interna; se tem abrangência internacional, sua divulgação será feita no exterior.
	g) Considerando que os maiores fabricantes de trens do mundo encontram-se representados no mercado nacional, é evidente que a divulgação atingiu o conjunto de interessados que se pretendia atrair, ou seja, fabricantes nacionais e internacionais de trens, com fábricas no exterior.
	h) Os princípios da publicidade e da ampla divulgação das licitações foram respeitados na licitação em foco, pois o público alvo foi atingido, uma vez que várias empresas do mercado de fabricantes de trens participaram dos procedimentos licitatórios, seja por meio da audiência pública, seja por meio de cotação, ou, ainda, na consulta ao edital.
19.	Em seguida, a defesa tece as considerações abaixo resumidas acerca da ausência de dano ao erário (peça 177, p. 14-20) :
	a) A aplicação de penalidade no âmbito da Administração Pública deve ser acompanhada da comprovação da materialidade do dano, o qual será indicada em sua expressão econômica. No caso, não ocorreu essa comprovação.
	b) Os trens foram todos entregues e se encontram em operação, com atendimento ao interesse público que se buscou alcançar por meio da realização da licitação. A nova frota trouxe benefícios a mais de 200.000 passageiros que utilizam o metrô da capital mineira diariamente.
	c) Os trens dispõem de ar condicionado, além de outras facilidades que propiciam um ambiente agradável aos passageiros durante a viagem. Comentários dos usuários ratificam essa impressão, demonstrando que a aquisição dos dez trens atendeu ao interesse público e aos anseios da população. 
	d) Nenhum valor foi pago ao consórcio a título de variação cambial, nem há, nos autos, questionamentos relacionados com superfaturamento ou com pagamentos indevidos.
	e) Em função das regras editalícias, foi possível reduzir o valor do contrato frente ao estimado para a licitação, gerando economia de aproximadamente 32 milhões de reais. 
	f) O contrato foi adequadamente executado em condições compatíveis com as praticadas no mercado, assegurando-se a economicidade da contratação.
	g) A licitação se destina principalmente para a concretização do princípio da isonomia e para a obtenção das condições mais vantajosas para a contratação. Segundo a doutrina, é dever da Administração Pública escolher a solução mais eficiente para a destinação dos recursos estatais, o que foi obtido com a presente licitação. 
	h) O percentual de 31% de fornecimento de origem estrangeira foi regularmente esclarecido pelo proponente em lista específica, com vistas a viabilizar a identificação de seus itens componentes, sua origem e seu percentual sobre o produto ofertado. 
	i) Para exercer a prerrogativa de preferência doméstica, institui-se um percentual máximo de 40% de componentes estrangeiros para cada produto ofertado.
	j) Em um segmento empresarial no qual o câmbio é flutuante, sua vinculação garante um relativo equilíbrio financeiro para as partes envolvidas no contrato, sem a necessidade de pleitos de reequilíbrio contratual, dentre outras dificuldades.
	k) Os TUE possuem itens importados, indisponíveis no mercado brasileiro, cujos custos são atrelados à moeda estrangeira. Não considerar tais aspectos implica em riscos para a economicidade da contratação.
20.	Para a defesa, inexistiram regras restritivas à concorrência no certame, conforme argumentação sumarizada abaixo (peça 177, p. 20-23) :
	a) A aquisição dos trens se daria inicialmente por meio de concorrência internacional sem previsão da participação de empresas em consórcio. Essa regra mudou quando da decisão de alterar a modalidade de licitação, de concorrência para RDC. Essa mudança demonstra o interesse da CBTU em potencializar o quantitativo de interessados no certame, haja vista que os consórcios ampliam a possibilidade de participação de empresas.
	b) Na redação do item 5.5.1.9 do edital, nunca houve intenção de exigir que cada empresa componente do consórcio apresentasse qualificação para a integralidade do fornecimento, pois, caso se admita essa interpretação, seria inócua a previsão para formação de consórcios.
	c) O objetivo do item 5.5.1.9 era evitar que os integrantes dos consórcios não detivessem qualquer experiência em fabricação, fornecimento, ou assistência técnica de TUE, haja vista o risco de contratos firmados com empresas aventureiras, sem experiência no mercado de trens urbanos. 
	d) O Decreto 7812/2012, art. 1º, dispôs sobre margem de preferência de 20% para a aquisição de material rodante de fabricação nacional, mas o art. 2º, § 1º, do mesmo Decreto afastou os fornecedores nacionais associados a empresas estrangeiras da aplicação desse direito. Assim, a permissão para a cotação de percentual da proposta em reais referenciados em moeda estrangeira buscou atrair a participação de fornecedores estrangeiros, não se tratando, portanto, de regra restritiva de competividade.
21.	Os recorrentes defenderam a necessidade de observar os princípios da proporcionalidade e da razoabilidade na dosimetria das sanções com os argumentos resumidos a seguir (peça 177, p. 23-40) :
	a) Os princípios da proporcionalidade e da razoabilidade não estão previstos na Constituição Federal (CF) de 1988, mas não há controvérsia em sua aplicação pelos operadores do direito. Ambos estão relacionados a conceitos como bom senso, prudência e moderação, exigindo uma relação equilibrada entre o sacrifício imposto ao interesse de alguns e a vantagem geral obtida, de modo a não tornar a prestação excessivamente onerosa para uma parte.
	b) Os dois princípios possuem caráter prático e utilização direta, pois têm a função precípua de conduzir a aplicabilidade dos demais princípios e do direito em si, conforme melhor doutrina.
	c) O novo Código de Processo Civil (Lei 13.105/2015) traz menção expressa à necessidade de observância aos princípios da proporcionalidade e da razoabilidade, de acordo com seu art. 8º.
	d) No TCU, também é necessário observar os princípios da proporcionalidade e da razoabilidade na aplicação de sanções, conforme consta no Acórdão 2832/2012-TCU-Plenário.
	e) A pretensão de sancionar os defendentes, maculando com a nódoa da condenação suas carreiras, é desarrazoado e desproporcional em função do seguinte: não há prova da prática de ato ilegal, nem indício de dano ao erário; os trens urbanos foram entregues e estão em plena operação; não foi questionada a economicidade da licitação; não foram realizados pagamentos a título de variação cambial em moeda estrangeira; não há indício de obtenção de proveito patrimonial indevido pelos defendentes; e não há prova de que o processo licitatório tenha sido prejudicado em sua competitividade e economicidade em razão das alegadas regras restritivas.
	f) Caso se entenda que ocorreram não conformidades no procedimento, considerando o atendimento ao interesse público e a ausência de dano ao erário, trata-se de meras irregularidades administrativas de reduzida gravidade. As circunstâncias alegadas no acórdão não são capazes de causar prejuízo, nem comprovam a prática de ilícito. 
	g) Os tribunais têm continuamente adotado os princípios da proporcionalidade e razoabilidade em seus julgados, em especial, nos casos cuja pretensão é a aplicação de penalidades. Percebe-se, a partir de julgados de tribunais superiores, uma predominância da jurisprudência para a aplicação de penalidades em casos bem mais graves do que atual.
22.	As razões sumarizadas acima foram apresentadas por todos os defendentes. A seguir, serão resumidos os argumentos acerca da ata de uma reunião ocorrida em 18/9/2012, também apresentados por todos, com exceção da Sra. Nara Eni Pacheco de Siqueira (peça 177, p. 40-43) :
	a) O TCU pretende responsabilizar os defendentes pela elaboração, durante a supracitada reunião, de critérios supostamente restritivos utilizados na licitação. Para a Corte de Contas, as regras restritivas seria as relativas aos itens "c" e "g" da ata, as quais se tornaram os itens 5.5.1.14.1, 5.5.1.14.2 e 5.5.1.9 do edital.
	b) Quanto ao item "c", está pacificado no entendimento do acórdão recorrido de que não foi restritivo. Relativo ao item 5.5.1.9, conforme já demonstrado, resta claro que sua redação está em conformidade com as regras da Lei 8.666/1993.
	c) A ata não possui força vinculativa, pois não é um documento obrigatório. Consiste em uma manifestação não vinculativa firmada pelos signatários no exercício de suas atribuições funcionais. Cabia aos responsáveis pela elaboração do edital tomar a decisão com base na sua legitimidade funcional, levando em consideração as informações da ata.
	d) Não houve prejuízo patrimonial como decorrência da ata da reunião. Portanto, não há que se falar em ilegalidade.
	e) As orientações exaradas por servidores públicos acerca de determinado tema, opinando ou recomendando por meio de parecer, podem ser de três espécies: facultativas, obrigatórias ou vinculativas. As primeiras são aquelas solicitadas não por exigência legal, mas porque se entende que a opinião sobre determinado assunto pode ajudar na tomada de decisão.
	f) Os pareceres obrigatórios são necessariamente produzidos em razão de situações específicas descritas em lei. Tais pareceres não vinculam o gestor público, o qual pode rejeitar parcialmente ou totalmente o aconselhamento, conforme doutrina. Por fim, os pareceres vinculativos são manifestações técnicas cujo teor obrigatoriamente deve ser observado pelo gestor.
	g) A ata firmada pelos defendentes não é parecer vinculativo, nem obrigatório. Guarda semelhança com um parecer facultativo, o qual não pode ser usado para responsabilizar seus autores, de acordo com a doutrina. Portanto, não há que se falar em aplicação de penalidades aos defendentes pela mera participação em uma reunião da qual resultou a referida ata, pois não participaram das decisões de gestão relacionadas com a definição dos critérios adotados no edital. 
23.	Afora toda essa argumentação constante dos parágrafos anteriores, o Sr. Sérgio Lopes apresentou as informações abaixo resumidas (peça 177, p. 23-40) :
	a) É engenheiro mecânico e foi admitido na CBTU em 1989 como "técnico mecânico" e foi promovido, por desempenho, a gerente da oficina. 
	b) Na administração central, sempre atuou como "assistente técnico" do Departamento de Material Rodante e Oficinas (Demro) . Depois, foi promovido a gerente, sempre atuando na área de engenharia técnica, com aproximadamente 24 anos de empresa. 
	c) Nunca foi responsável pela elaboração de editais e afins e não possui atividades extracurriculares.
	d) Foi relacionado equivocadamente, pois não participou da reunião de 18/9/2012, nem assinou a ata, da qual sequer conhece o teor.
Argumentos do Sr. Frederico Pires da Silva (peça 172) 
24.	Inicialmente, o gestor defende o conhecimento e a tempestividade do recurso e, com base no art. 281 do RI/TCU, solicita que os argumentos apresentados nos recursos dos demais gestores sejam aproveitados para o seu caso. Informa que se encontra afastado da CBTU desde novembro de 2015 e que não tem acesso ao processo da contratação, bem como lhe foi negada defesa por advogado especializado, posto à disposição dos demais responsáveis, integrantes da CBTU. Anexa termo de rescisão do contrato com a CBTU como evidência de seu desligamento (peça 172, p. 1-2) .
25.	Para o gestor, merece ser reexaminado o acórdão em comento, pois responsabilizou alguns que participaram de determinados atos e excluiu outros que, por obrigação de ofício, eram responsáveis pela condução e pela tomada de decisões relativas ao RDC sob censura. Entende que foi utilizado um critério objetivo de punição, a hierarquia, a qual não tem relação de causa e efeito com as impropriedades levantadas (peça 172, p. 2) .
26.	Explica que não detém as informações com precisão, pois foi desligado da empresa, mas afirma que, até o momento em que foi desligado, não houve desobediência ao determinado à estatal pelo TCU. Aduz que não houve pleito de reequilíbrio econômico no contrato sob análise e que, ao contrário, foram abatidos valores em razão de isenção de impostos. Não sabe, contudo, precisar se o contrato foi concluído (peça 172, p. 2-3) .
27.	Observa que os itens 9.2 a 9.6 do acórdão recorrido foram dedicados à especificação das multas, sendo que a mais gravosa foi aplicada a ele, conforme critério de hierarquia, utilizado pelo relator do processo. Entende que algum critério haveria de ser adotado, mas a hierarquia diz respeito a um poder decisório e, nesse contexto, o seu poder de decisão não foi maior do que o de gerentes, diretores, assessores e até de outros membros da comissão especial de licitação (CEL) , da qual era presidente. Acrescenta que a CEL era obrigada a seguir as regras editalícias (peça 172, p. 2-3) .
28.	Garante que não foi a CEL quem elaborou o edital, nem as justificativas que o embasaram, pois seus componentes não têm conhecimento técnico para tal. Para ele, trata-se de um edital complexo e não é concebível que tenha sido elaborado pela CEL. Observa que os integrantes da comissão foram unânimes em afirmar que não elaboraram o edital, embora, como bem pontuou o relator, fosse sua função institucional (peça 172, p. 3) .
29.	Relata que certo delator da conhecida Operação Lava Jato da Polícia Federal (PF) teria dito que o então presidente da CBTU, atualmente falecido, havia sido indicado por ele para ocupar o cargo. Por isso, entende que foi acertada a decisão do relator de enviar cópias do processo à Procuradoria Geral da República (PGR) para investigação de eventuais crimes de desvio de verbas e corrupção (peça 172, p. 4) . 
30.	Para o recorrente, é notório que os "arranjos", no âmbito da Lava Jato, não eram tratados em sede de licitação, mas, de empresas em conluio com políticos ou ocupantes de cargos públicos com poder decisório. Lembra que, em entrevista do então presidente da estatal, ele colocou todos os processos licitatórios à disposição para análise, mas não consta haver qualquer notícia sobre terem encontrado irregularidades (peça 172, p. 4) .
31.	Reconhece os seguintes erros ou impropriedades: a inexistência de parecer jurídico e a falta da minuta de contrato no processo físico da contratação. Explica que era final de ano, época do fechamento do orçamento, com inúmeras licitações a serem concluídas, e que, por isso, deixou de pedir o parecer, assim como deixou de juntar a minuta de contrato (peça 172, p. 4) . 
32.	Esclarece que tais documentos existiam com toda certeza e foram fornecidos a todos que requereram o edital, tanto que não houve impugnações no processo licitatório. Defende que o contrato foi firmado com todas as especificações contidas no termo de referência (TR) e questiona até que ponto a falta do parecer ou da minuta no processo da licitação teria alterado o seu resultado (peça 172, p. 4-5) .
33.	De acordo com o gestor, o contrato foi elaborado, em tese, pelo departamento jurídico, o qual colheu a assinatura das partes, deu número a ele e o fez publicar no Diário Oficial da União (DOU) . Dessa forma, nega, de forma veemente, a sua responsabilidade e a da CEL quanto às seguintes impropriedades apontadas no acórdão recorrido: ausência de estudos preliminares, falhas de estimativa de preços e obrigatoriedade de cumprimento de exigências individuais para qualificação técnica por parte de cada empresa participante do consórcio (peça 172, p. 5) .
34.	Destaca, quanto a esta última impropriedade, que a exigência não era em relação à totalidade do objeto licitado, mas, sim, quanto à compatibilidade dos consorciados com ele. O objetivo era evitar empresas que não atuassem no mercado alvo da licitação. Por tudo isso, entende que a posição adotada pelo relator culminou na responsabilização de indivíduos por erros que não cometeram e na isenção daqueles que tiveram participação efetiva no processo (peça 172, p. 5) .
35.	Para o recorrente, houve falha do relator em apenar os envolvidos como apenou, pois, na ordem hierárquica, todos estão acima da CEL, tais como o diretor e os gerentes gerais das áreas técnicas, responsáveis pelas justificativas e pela elaboração do TR. Observa que ele sofreu sanção superior a dos demais membros da CEL e que, como assinalado pelo relator, a comissão apenas conduziu o processo licitatório como disposto no edital, que foi elaborado a partir do TR (peça 172, p. 6) .
36.	Segundo o recorrente, o critério utilizado para mensurar as multas desconsidera a subjetividade das responsabilidades. Para ele, o critério hierárquico utilizado pelo relator precisa ser reexaminado, pois não atenta para os princípios basilares do direito e para o caráter pedagógico e inibidor das sanções (peça 172, p. 6) .
37.	Sustenta que não foi mensurado o grau de culpa de cada responsável, principalmente quanto à existência ou não de dolo. Consoante defende, foi atribuída responsabilização a quem participou do processo administrativo sem praticar atos em desconformidade com a legislação, ao passo que não foi apurada a responsabilidade de pessoas que não integraram o processo, mas que participaram de sua tramitação com poder decisório. Conclui que esses fatos desvirtuaram o caráter pedagógico da sanção e os princípios da razoabilidade e proporcionalidade (peça 172, p. 7) .
38.	Anexa cópia do extrato de sua aposentadoria, a qual seria sua única fonte de renda, além de cópia da sua declaração do imposto de renda (IR) para demonstrar que não tem bens que possam suportar a sanção aplicada. Entende que, no seu caso, a sanção perdeu seu caráter inibidor para assumir um contexto de pena capital, o que não é razoável nem proporcional, uma vez que não poderá honrá-la sem comprometer o seu sustento e o de seus dependentes (peça 172, p. 7 e 10-14) .
39.	Por fim, conclui que não agiu com dolo e que, apesar da responsabilidade que lhe foi imputada, não se locupletou, nem obteve benefícios ou vantagens. Requer que se suspenda a multa ou que seja reduzida de forma substancial, levando-se em consideração sua renda (peça 172, p. 7) .
Argumentos do Sr. Pedro Gherardi Neto (peça 209) 
40.	De início, o recorrente aponta a divergência entre o voto do relator do processo, que propôs a aplicação de multa, e o relatório de auditoria, no qual suas justificativas foram acolhidas. Depois, defende a tempestividade do recurso e apresenta um sumário dos fatos (peça 209, p. 1-4) .
41.	Esclarece que se pretendia inicialmente que a aquisição decorresse de licitação na modalidade de concorrência internacional, a qual foi alterada para RDC depois de reunião com representantes do MCidades e do PAC. Acrescenta que tal orientação se deveu à necessidade de observância das regras do programa (peça 209, p. 4) .
42.	Relata que, em reunião interna da CBTU, foram definidos os critérios a serem adotados na licitação e, depois, expedido memorando com determinação à Galic para elaborar os novos editais. Em seguida, foi editada resolução para constituição da CEL, responsável pelo andamento do certame. Encerrada a licitação, foi firmado o contrato, após homologação do certame pelo Presidente da estatal, com a adjudicação do objeto ao consórcio vencedor (peça 209, p. 4-5) .
43.	Reclama que o TCU decidiu pela aplicação de pesada multa pelo fato de ter assinado o contrato. Salienta que essa decisão foi divergente das conclusões da equipe de auditoria, a qual havia acolhido as justificativas apresentadas à época. Transcreve trecho do relatório, cujos principais pontos são destacados abaixo (peça 209, p. 5-9) :
	a) O gestor respondeu à audiência determinada pelo relator do processo por ter assinado o contrato como Diretor Técnico da CBTU, aceitando a proposta da única licitante, a qual continha vinculação indevida à moeda estrangeira, expondo a estatal aos riscos de variação cambial e a potenciais prejuízos financeiros.
	b) a CEL, constituída pelo Presidente da CBTU, era responsável pela elaboração do edital e conduziu o processo, realizando os seguintes atos: habilitação, julgamento e declaração do vencedor.
	c) Não foi apontado óbice acerca da condução do certame ou de seu resultado, razão pela qual foi homologado pelo Presidente.
	d) Por imposição das normas da CBTU, o contrato foi obrigatoriamente assinado pelo diretor presidente em conjunto com outro diretor. No caso do Contrato 023/2012, o diretor a assinar em conjunto foi o diretor técnico, segundo a prática corrente na estatal, eis que responsável pela área requisitante dos bens a serem fornecidos.
	e) O ato de assinatura do contrato não compõe etapa do processo de licitação, pois a escolha da proposta mais vantajosa para a administração termina com a homologação e adjudicação.
	f) Seria cabível a responsabilização quando detectada atuação deficiente do agente em termos do controle dos aspectos técnicos ou jurídicos, ou de diligências gerais na análise do processo.
	g) Apesar de existente a irregularidade apontada pela equipe de fiscalização, ela deriva de ato constante do processo de licitação, qual seja, a elaboração do edital do RDC, ato esse que não contou com a participação direta do defendente.
	h) Não se vislumbra culpa do defendente na repercussão das falhas oriundas do processo de licitação, pois o ato de assinar o contrato fundou-se no resultado de uma sequência de atos para o qual não colaborou e que apresentava, com a homologação e adjudicação, uma aparência de regularidade. 
44.	Para o recorrente, na narrativa da equipe técnica encontra-se delineada a segregação de funções no âmbito da CBTU. Acredita, a partir da leitura do trecho transcrito, não ser possível sua punição diante dos fatos ocorridos no processo de contratação, a despeito de ter assinado o contrato na condição de diretor técnico (peça 209, p. 9) .
45.	Sua penalização, segundo crê, seria equivalente a impor ao recorrente a função de fiscalizar os atos de todos os departamentos sob competência diretiva da presidência. Inclui um organograma da CBTU com o intuito de demonstrar que os departamentos envolvidos no processo licitatório fogem ao controle da diretoria técnica (peça 209, p. 9-10) .
46.	Entende que a irregularidade apontada pela auditoria não se enquadra na área de atuação da diretoria técnica, em especial, quando todos os envolvidos no processo de licitação jamais estiveram sob o controle do defendente. Também não houve orientação em sentido contrário no momento da assinatura do contrato. Conclui que não havia como rever todo o processo de licitação para avaliar a existência de eventuais irregularidades (peça 209, p. 10-11) .
47.	O recorrente transcreve trecho do voto do acórdão em foco, no qual consta o fundamento utilizado pelo relator para a aplicação de sua multa. De acordo com esse trecho, ao assinar o contrato, ele teria concordado com suas cláusulas, inclusive com a que previa futuros pagamentos indexados em moeda estrangeira, apesar de o certame se desenvolver apenas em âmbito nacional. Para o relator, o recorrente tinha condições hierárquicas e técnicas de avaliar a lisura do ajuste (peça 209, p. 11-12) .
48.	Tal alegação é rebatida pela defesa com dois argumentos: em primeiro lugar, porque algo pode ser evidente para um profissional, mas não para outro; em segundo, porque não se trata do simples conhecimento da lei, mas de sua complexa aplicação no âmbito da Administração Pública, a partir de uma variedade de normas, cuja análise ocorre por meio de relatórios e pareceres elaborados justamente para permitir segurança nos atos dos gestores (peça 209, p. 12) .
49.	Segundo a defesa, o contrato chegou para assinatura do recorrente após seguir complicado caminho hierárquico, com a realização de diversas análises, na qual nada se indicou quanto a eventuais irregularidades. Dessa forma, não haveria como afirmar que, somente por ter assinado o contrato, o recorrente tenha atraído para si as consequências danosas de outros atos (peça 209, p. 12) .
50.	A defesa lembra que a responsabilidade dos servidores públicos é subjetiva e é essencial sua definição no caso de irregularidades. Transcreve trecho do Acórdão 247/2002-TCU-Plenário, de Relatoria do Ministro Benjamin Zymler, do qual se destacam os seguintes pontos (peça 209, p. 12-13) :
	a) A responsabilidade do administrador público é individual. 
	b) A simples existência de um fato apontado como irregular não é suficiente para punir o gestor, sendo essencial examinar os seguintes elementos: autoria, conduta, nexo de causalidade entre a conduta e a irregularidade e a culpabilidade. 
	c) Constatada a existência de ato administrativo eivado de vício, pode ocorrer que nem todos os responsáveis sejam punidos, pois é necessário o exame individual da conduta e a culpabilidade dos agentes, que pode estar presente para alguns e ausente para outros. Além disso, pode incidir alguma causa de exclusão da ilicitude da conduta ou da culpabilidade do agente.
51.	O recorrente entende que o valor da multa aplicada não se pautou por um juízo de ponderação e razoabilidade, já que não há indicação de prejuízo, nem alegação de recebimento de benefício pessoal. Aduz que também não consta que tenha agido de má-fé, ou deixado de adotar os cuidados necessários para a proteção do interesse público, de modo que considera bastante desproporcional a aplicação da multa em montante tão elevado, incompatível com a realidade processual e com a capacidade de adimplemento de sua parte (peça 209, p. 13) .
52.	Observa que, em situações de meras irregularidades formais, o TCU tem reiteradamente aplicado multas em patamares mínimos, quando rejeita as justificativas iniciais. Acredita que a multa aplicada violou os princípios da razoabilidade e proporcionalidade, pois tais princípios exigem ponderação, racionalidade e prudência na interpretação e na aplicação da legislação, razão pela qual, no presente caso, não se pode admitir a possibilidade de aplicação de pena de multa exagerada (peça 209, p. 13-14) .
53.	De acordo com o defendente, a utilização de critérios aceitáveis e a adoção de medidas adequadas em função das circunstâncias é o mínimo que se espera dos órgãos administrativos, legislativos e jurisdicionais. Traz ensinamento doutrinário acerca do uso da discricionariedade pela administração, a qual possui a obrigação de adotar, ante a diversidade de situações a serem enfrentadas, a providência mais adequada a cada uma (peça 209, p. 14-15) .
54.	Ao final, requer sejam acolhidas as razões do recurso, com a exclusão de sua responsabilização ou, caso se conclua por eventual penalidade, que seja aplicada multa em patamares mínimos, considerando as circunstâncias da ocorrência (peça 209, p. 16) . 
Análise
55.	O presente recurso tem por objetivo o reexame das penalidades aplicadas aos gestores da CBTU por meio do Acórdão 2672/2017-TCU-Plenário em função de irregularidades relacionadas com o Contrato 23/2012. 
56.	O escopo da análise abrange os seguintes assuntos: da divergência entre a unidade técnica e o relator; da audiência dos responsáveis; dos fundamentos da aplicação da multa; das situações particulares: do Sr. Sérgio Lopes e do Sr. Pedro Gherardi Neto; da ausência do parecer jurídico; da responsabilidade dos membros da CEL, dos participantes da reunião registrada em ata e de outros gestores; da permissão para pagamentos em moeda estrangeira; da não aceitação do somatório de experiências das consorciadas para qualificação técnica; da ausência de dano; e dos demais argumentos.
Da divergência entre a unidade técnica e o relator
57.	Conforme observado pelo Sr. Pedro Gherardi Neto, um dos recorrentes, houve divergência, com relação à sua responsabilização, entre o voto do relator do processo e a unidade técnica que analisou a audiência. De fato, suas justificativas foram acolhidas pela equipe de auditoria, sem aplicação de multa, mas, no voto, o relator entendeu que caberia a penalização em virtude das irregularidades constatadas, medida ratificada pelo Plenário do TCU.
58.	Na realidade, a divergência não ocorreu somente quanto ao Sr. Pedro, mas a outros recorrentes também. Na instrução de análise das audiências (peça 127) , além dele, foi proposto acolher as justificativas dos seguintes gestores: Antônio Gonçalves de Lima Filho, Eduardo Ogando Rivas, Nilo Eduardo Moreira da Silva, Ricardo Cezar Britto Lopes, Turiano Moss Barroso (peça 127, p. 33) .
59.	Já para os demais, Srs. Frederico Pires da Silva, Nara Eni Pacheco de Siqueira, Roberto Costa de Souza Leal, Rossinelio Lopes da Fonte e Sergio Lopes, a unidade técnica propôs acolher parcialmente suas justificativas com aplicação de multa (peça 127, p. 33) . Convém avaliar detidamente como se deu a audiência dos responsáveis.
Da audiência dos responsáveis
60.	A responsabilização dos gestores foi resultado de auditoria de conformidade para investigar irregularidades na contratação dos trens elétricos pela CBTU, conforme relatório de auditoria datado de 16/12/2015 (peça 41) . Ao final do relatório, consta a matriz de responsabilização, que aponta, para cada gestor chamado em audiência, os seguintes elementos: irregularidade, autoria, período de exercício, descrição da conduta, nexo de causalidade e culpabilidade (peça 41, p. 47-52) .
61.	Com base nessa matriz e em outras peças dos autos, foi elaborada a tabela abaixo que resume as informações sobre a responsabilização dos gestores:
Responsabilização
	Respon-sável
	Função
	Irregulari-dade
	Conduta
	Nexo de Causalidade
	Culpabi-lidade
	Of.
	C 

	Frederi-co Pires da Silva
	Membro e coorde-nador da CEL
	Cláusula indevida de vinculação de parcela do contrato a moeda estrangeira
	Elaborou do edital
	A cláusula indevida expôs a CBTU a prejuízos 
	Não havia parecer jurídico nem minuta do contrato nos autos da licitação
	15 (peça 63) 
	80

	Partici-pante da reunião, confor-me ata, e membro da CEL
	Imposição de condição restritiva à competitividade
	Estabeleceu o critério restritivo e elaborou edital com ele: não aceitação do somatório de experiências das consorciadas para qualificação técnica
	Em reunião, estabeleceu o critério que, depois, foi incluído no edital. Esse critério restringiu a competitividade do RDC
	Não havia parecer jurídico nem minuta do contrato nos autos da licitação

	Nara Eni Pacheco de Siqueira
	Membro da CEL
	Cláusula indevida de vinculação de parcela do contrato a moeda estrangeira
	Elaborou do edital
	A cláusula indevida expôs a CBTU a prejuízos 
	Não havia parecer jurídico nem minuta do contrato nos autos da licitação
	16 (peça 59) 
	86

	Partici-pante da reunião, conforme ata, e membro da CEL
	Imposição de condição restritiva à competitividade
	Estabeleceu o critério restritivo e elaborou edital com ele: não aceitação do somatório de experiências das consorciadas para qualificação técnica
	Em reunião, estabeleceu o critério que, depois, foi incluído no edital. Esse critério restringiu a competitividade do RDC
	Não havia parecer jurídico nem minuta do contrato nos autos da licitação

	Roberto Costa de Souza Leal
	Membro da CEL
	Cláusula indevida de vinculação de parcela do contrato a moeda estrangeira
	Elaborou do edital
	A cláusula indevida expôs a CBTU a prejuízos 
	Não havia parecer jurídico nem minuta do contrato nos autos da licitação
	17 (peça 58) 
	104

	Partici-pante da reunião, conforme ata, e membro da CEL
	Imposição de condição restritiva à competitividade
	Estabeleceu o critério restritivo e elaborou edital com ele: não aceitação do somatório de experiências das consorciadas para qualificação técnica
	Em reunião, estabeleceu o critério que, depois, foi incluído no edital. Esse critério restringiu a competitividade do RDC
	Não havia parecer jurídico nem minuta do contrato nos autos da licitação

	Sergio Lopes 
	Membro da CEL
	Cláusula indevida de vinculação de parcela do contrato a moeda estrangeira
	Elaborou do edital
	A cláusula indevida expôs a CBTU a prejuízos 
	Não havia parecer jurídico nem minuta do contrato nos autos da licitação
	19 (peça 64) 
	85

	Partici-pante da reunião, conforme ata, e membro da CEL
	Imposição de condição restritiva à competitividade
	Estabeleceu o critério restritivo e elaborou edital com ele: não aceitação do somatório de experiências das consorciadas para qualificação técnica
	Em reunião, estabeleceu o critério que, depois, foi incluído no edital. Esse critério restringiu a competitividade do RDC
	Não havia parecer jurídico nem minuta do contrato nos autos da licitação

	Rossine-lio Lo-pes da Fonte
	Membro da CEL
	Cláusula indevida de vinculação de parcela do contrato a moeda estrangeira
	Elaborou do edital
	A cláusula indevida expôs a CBTU a prejuízos 
	Não havia parecer jurídico nem minuta do contrato nos autos da licitação
	18 (peça 54) 
	81

	Partici-pante da reunião, conforme ata, e membro da CEL
	Imposição de condição restritiva à competitividade
	Estabeleceu o critério restritivo e elaborou edital com ele: não aceitação do somatório de experiências das consorciadas para qualificação técnica
	Em reunião, estabeleceu o critério que, depois, foi incluído no edital. Esse critério restringiu a competitividade do RDC
	Não havia parecer jurídico nem minuta do contrato nos autos da licitação

	Pedro Ghe-rardi Neto
	Diretor Técnico
	Cláusula indevida de vinculação de parcela do contrato a moeda estrangeira
	Assinou contrato a partir de proposta da única licitante, que continha vinculação indevida de parcela do preço a moeda estrangeira
	A falta de competitividade e a vinculação indevida expôs a CBTU a prejuízos 
	Não havia parecer jurídico nem minuta do contrato nos autos da licitação
	20 (peça 65) 
	73

	Antonio Gon-calves de Lima Filho
	Partici-pante da reunião, conforme ata
	Imposição de condição restritiva à competitividade
	Estabeleceu o critério restritivo: não aceitação do somatório de experiências das consorciadas para qualificação técnica
	A Ata de Reunião deu ensejo à elaboração de edital com critérios que restringiram a competitividade do RDC
	Devido à posição que ocupava, razoável exigir conduta diversa
	26 (peça 61) 
	76

	Nilo Eduardo Moreira da Silva 
	Partici-pante da reunião, conforme ata
	Imposição de condição restritiva à competitividade
	Estabeleceu o critério restritivo: não aceitação do somatório de experiências das consorciadas para qualificação técnica
	A Ata de Reunião deu ensejo à elaboração de edital com critérios que restringiram a competitividade do RDC
	Devido à posição que ocupava, razoável exigir conduta diversa
	28 (peça 57) 
	83

	Turiano Moss Barroso
	Partici-pante da reunião, conforme ata
	Imposição de condição restritiva à competitividade
	Estabeleceu o critério restritivo: não aceitação do somatório de experiências das consorciadas para qualificação técnica
	A Ata de Reunião deu ensejo à elaboração de edital com critérios que restringiram a competitividade do RDC
	Devido à posição que ocupava, razoável exigir conduta diversa
	30 (peça 55) 
	101

	Eduardo Ogando Rivas
	Partici-pante da reunião, conforme ata
	Imposição de condição restritiva à competitividade
	Estabeleceu o critério restritivo: não aceitação do somatório de experiências das consorciadas para qualificação técnica
	A Ata de Reunião deu ensejo à elaboração de edital com critérios que restringiram a competitividade do RDC
	Devido à posição que ocupava, razoável exigir conduta diversa
	27 (peça 62) 
	84

	Ricardo Cezar Britto Lopes
	Partici-pante da reunião, conforme ata
	Imposição de condição restritiva à competitividade
	Estabeleceu o critério restritivo: não aceitação do somatório de experiências das consorciadas para qualificação técnica
	A Ata de Reunião deu ensejo à elaboração de edital com critérios que restringiram a competitividade do RDC
	Devido à posição que ocupava, razoável exigir conduta diversa
	29 (peça 56) 
	75

LEGENDA: Of = Ofício de comunicação; C = Ciência (peça) 
62.	A partir dessa tabela, é possível distinguir três grupos de responsáveis: o primeiro formado por aqueles que somente participaram da reunião na qual foi estabelecido o critério restritivo à competitividade usado na futura licitação. O segundo, pelos membros da CEL, que elaboraram o edital e participaram da precitada reunião.
63.	Por fim, temos o caso do Diretor Técnico, responsável por assinar o contrato a partir de proposta de uma única licitante, contendo vinculação indevida de parcela do preço a moeda estrangeira, embora não se tratasse de licitação internacional. Sua culpabilidade, assim como a dos membros da CEL, foi agravada devido à ausência, no processo da licitação, do parecer jurídico e da minuta do contrato.
Dos fundamentos da aplicação da multa
64.	De acordo com o relator, restaram configuradas duas irregularidades: inclusão, no edital, de cláusula indevida de vinculação de parcela do contrato à moeda estrangeira; e imposição de critério ilegal, relativo à não aceitação do somatório de experiências das consorciadas para qualificação técnica. O critério é ilegal porque vai de encontro ao inciso III do art. 33 da Lei 8.666/1993 e, também, por restringir a competividade.
65.	Em síntese, os membros da CEL foram responsabilizados pelas duas irregularidades, enquanto, para os participantes da reunião que definiu os critérios do RDC, coube responsabilização somente pela segunda irregularidade. Para ambos grupos de gestores, foi aplicada a multa prevista no art. 58, inciso II, da Lei 8.443/1992, ou seja, prática de ato com grave infração à norma legal ou regulamentar de natureza contábil, financeira, orçamentária, operacional e patrimonial.
Das situações particulares: do Sr. Sérgio Lopes
66.	Duas situações particulares merecem análise em separado: a do diretor que assinou o contrato e a do membro da CEL, que alega que não participou da reunião precitada, nem nunca elaborou editais. Quanto a este último, confira-se o trecho abaixo extraído do voto do acórdão em foco:
58. Tampouco se pode afastar a responsabilidade do Sr. Sérgio Lopes sobre este ponto. Conforme se verifica na documentação apresentada pelo responsável (fls. 34 e 40-peça 100) , seu afastamento do trabalho por licença médica ocorreu por 10 dias a partir de 29/10/2012. Por conseguinte, o Sr. Sérgio se encontrava no exercício de suas funções na CEL no período em que o edital foi elaborado e publicado.
67.	Rememore-se que o gestor em comento foi responsabilizado por duas irregularidades: inclusão de cláusula indevida no edital e imposição de critério ilegal. Ou seja, sua conduta teria sido a participação em uma reunião, registrada em ata, na qual foram estabelecidos os critérios posteriormente utilizados no edital. Como membro da CEL, a elaboração do edital fazia parte de suas atribuições.
68.	Quanto à segunda irregularidade, tem razão o gestor, pois ele não participou da reunião na qual foi definido o critério ilegal. Ou, se participou, não foi um dos signatários do documento, segundo cópia da ata juntada aos autos em sede de resposta de audiência (peça 100, p. 30) .
69.	Referente à primeira, o gestor apresentou, por ocasião da audiência, dois documentos: um atestado médico, datado de 29/10/2012, determinando seu afastamento do trabalho por dez dias; e uma resolução do presidente da estatal, emitido no mesmo dia, com objetivo de substituí-lo na CEL em função do afastamento por licença médica (peça 100, p. 40 e 34) .
70.	Observe-se o seguinte trecho do voto do acórdão recorrido:
56. No dia 19/9/2012, foi nomeada a Comissão Especial de Licitação (CEL) , tendo como coordenador o Sr. Frederico Pires, Gerente Geral de Licitação. O edital foi publicado em 08/10/2012 (fls. 184/187-peça 23) . No entanto, o instrumento convocatório somente foi encaminhado pelo Sr. Frederico Pires à Gerência Jurídica para oferecimento de parecer em 24/10/2012 (fls. 04-peça 23) . Foi informado pela CBTU em resposta a questionamento da equipe de auditoria ante a não localização desse parecer que não houve a emissão de parecer jurídico específico para o edital RDC 002/2012. Segundo alegado, havia urgência em empenhar os recursos ainda no exercício de 2012 e, assim, deixou-se de solicitar a aprovação formal do edital RDC 002/2012, já que existia parecer jurídico relativo ao edital RDC 001/2012, certame realizado na mesma época com diferença apenas quanto ao objeto e às especificações técnicas (itens 69/78-peça 41) .
71.	Ou seja, em 18/9/2012, ocorreu a reunião onde foram definidos os critérios da futura licitação, mas ele não participou da reunião. No dia seguinte, foi nomeado para a CEL junto com os demais membros. Cerca de 20 dias depois, em 8/10/2012, o edital ficou pronto e foi publicado. No final de outubro, o gestor foi afastado do trabalho por motivo de saúde.
72.	A cronologia dos fatos mostra que o gestor se encontrava no exercício de suas funções na CEL durante todo o período em que o edital foi elaborado, como bem apontou o relator, em seu voto. Dessa forma, sua responsabilização quanto a essa irregularidade seguirá o mesmo raciocínio relacionado com os demais membros da CEL, a ser apresentado mais à frente nesta instrução.
Das situações particulares: do Sr. Pedro Gherardi Neto
73.	Com relação ao Sr. Pedro Gherardi Neto, diretor técnico à época dos fatos, também houve divergência entre o relator e a unidade técnica. Recorde-se que o gestor foi responsabilizado por assinar o contrato com os vícios já indicados anteriormente.
74.	Para a unidade técnica, o ato de assinatura do contrato não compõe etapa do processo de licitação, uma vez que a escolha da proposta mais vantajosa se completa com a homologação do certame e adjudicação do objeto ao vencedor. Segundo a instrução, a responsabilização é cabível quando detectada atuação deficiente do agente em termos do controle dos aspectos técnicos ou jurídicos, ou de diligências gerais na análise do processo (peça 127, p. 27) .
75.	Na instrução, entendeu-se que a assinatura do contrato se baseou no resultado de uma sequência de atos praticados durante a licitação, para os quais ele não colaborou. Considerou-se que o cenário apresentava, com a homologação e adjudicação, uma aparência de regularidade, corroborada pelo silêncio dos setores responsáveis pelo controle legal e técnico da aludida sequência de atos. Dessa forma, foi proposto o acolhimento de suas justificativas (peça 127, p. 27) .
76.	Em linha de divergência com a unidade técnica, o relator observou que, no âmbito da Administração Pública, a assinatura conjunta de contratos pelos gestores não é mera formalidade, mas se destina a garantir mais uma instância de controle. Para ele, ao assinar a avença, o diretor técnico concordou com suas cláusulas e passou a responder pelas consequências deste ato. Dessa forma, propôs a multa por prática de ato ilegal, ratificada depois pelo TCU (peça 135, p. 9) .
77.	Com a razão, o relator, pois assinar contratos é anuir com seus termos. Se há ilegalidade nesses termos, ela se transfere para quem assinou o contrato. Evidente que se deve averiguar circunstâncias atenuantes de culpabilidade do gestor, isto é, se ele atuou de "forma diligente e fundamentada em opiniões livres de vícios manifestos", como bem pontuou a unidade técnica em sua instrução (peça 127, p. 27) .
78.	O problema é que não houve opinião, isto é, não constava parecer jurídico sobre a contratação nos autos do processo licitatório à época da assinatura do ajuste. Em outras palavras, não houve manifestação do departamento jurídico da CBTU sobre a contratação em foco ou, se houve, o parecer não foi juntado aos autos.
79.	Portanto, houve falha do ex-diretor, pois espera-se de qualquer gestor com capacidade mediana de conhecimento sobre administração pública, que não assine contrato quando ausente o parecer jurídico relativo à licitação. Especialmente no caso de um contrato de cerca de R$ 160 milhões de reais.
Da ausência do parecer jurídico
80.	Como se observa, a ausência do parecer jurídico é um detalhe importante relacionado com a conduta do ex-diretor, pois, antes de assinar o contrato, deveria ter ouvido a opinião do departamento jurídico sobre a avença e exigido a inclusão do parecer nos autos do processo licitatório, conforme determina a lei. 
81.	Essa irregularidade tem relação com os problemas detectados no edital, os quais foram o motivo da audiência dos responsáveis. Também foi alvo de argumentação específica por parte de um dos gestores. Por essas razões, será analisada separadamente neste tópico.
82.	Sabe-se que os pareceres podem ser de três tipos: facultativos, obrigatórios e vinculativos. No recurso dos nove gestores que apresentaram defesa comum, consta trecho contendo ensinamento sobre esse assunto. 
83.	No caso do parecer jurídico emitido no âmbito das licitações, trata-se de parecer do tipo obrigatório por força do disposto no parágrafo único do artigo 38 da Lei 8.666/1993. Na sua defesa, o Sr. Frederico Pires, gerente de licitação da estatal e coordenador da CEL, reconhece a irregularidade, mas, segundo explica, era final de ano e havia muitas licitações a serem concluídas, razão pela qual deixou-se de juntar o documento ao processo, mas ele existiu com toda certeza.
84.	Se ele existiu, deveria ter sido acostado aos presentes autos para exame de seu conteúdo, mesmo que de forma extemporânea. O recorrente questiona até que ponto a falta desse parecer no processo da licitação teria alterado o seu resultado, mas tal argumento não merece prosperar em função das razões expostas a seguir.
85.	Caso houvesse parecer nos autos, seriam duas possibilidades: ou o parecerista apontaria as irregularidades no edital que deram causa à audiência dos responsáveis, ou não. Na primeira hipótese, como não se trata de parecer vinculativo, o gestor poderia ou não corrigir o edital. Caso corrigisse, tal providência poderia redundar em aumento da competitividade, por exemplo.
86.	Se o gestor mantivesse as cláusulas editalícias irregulares mesmo na presença de parecer contrário, sua conduta seria agravada em relação ao presente caso, em que não há parecer. Por fim, se o parecerista não apontasse as irregularidades no edital, ele também seria incluído na audiência para responder pelo parecer defeituoso.
87.	Como se vê, não só o resultado da licitação poderia ser alterado, como a responsabilização dos gestores também, caso constasse nos autos a opinião do departamento jurídico da estatal. Conclui-se, portanto, que a ausência do parecer é um agravante na conduta daqueles que poderiam ter adotado providências para ilidir a irregularidade no curso do processo licitatório, mas não o fizeram.
88.	É importante lembrar, no entanto, que nenhum dos gestores respondeu pela ausência do parecer jurídico e da minuta contratual, embora essa irregularidade conste como agravante da culpabilidade deles na matriz de responsabilização (peça 41, p. 47-52) .
Da responsabilidade dos membros da CEL
89.	Assim como no caso do diretor técnico, a ausência do parecer jurídico também é um detalhe importante relacionado com a conduta dos membros da CEL, pois eles conduziram uma licitação de cerca de R$ 160 milhões sem antes submeter a legalidade das exigências editalícias ao crivo do departamento jurídico. Mas, conforme supramencionado, eles não responderam por isso, embora a ausência do parecer tenha constado como agravante de sua culpabilidade na matriz de responsabilização.
90.	De acordo com essa matriz (peça 41, p. 47) , responderam como membros da CEL os seguintes agentes: Frederico Pires da Silva, Nara Eni Pacheco de Siqueira, Roberto Costa de Souza Leal, Sergio Lopes e Rossinelio Lopes da Fonte. Nos ofícios de comunicação, por meio dos quais foram comunicados da audiência (peças 63, 59, 58, 64 e 54) , consta que, como membros da CEL, eles responderam por inclusão de cláusula indevida e por imposição de critério ilegal, mas não há qualquer menção à ausência de parecer jurídico nesses ofícios.
91.	Na instrução de análise da audiência, entendeu-se que era devida sanção estatal aos defendentes, pois, em função do disposto no inciso I do art. 7º do Decreto 7.581/2011, era atribuição da CEL a elaboração do edital. Dessa forma, suas argumentações não foram acolhidas com relação a esse ponto. Com base no art. 58, II, da Lei 8.443/1992, foi proposta punição aos membros da CEL por elaborar o edital com a inclusão de cláusula indevida de vinculação de parcela do valor contratual à moeda estrangeira, a despeito de não se tratar de licitação internacional (peça 127, p. 23, 31 e 33) .
92.	No seu voto, o relator analisou as duas irregularidades que foram objeto de audiência dos membros da CEL como responsáveis pela elaboração do edital: a retro citada vinculação e a existência de cláusulas restritivas da competitividade. Concluiu que eles deveriam ser penalizados pelas duas irregularidades, exatamente por ser competência da CEL a elaboração do edital (peça 135, p. 7, 8, item 57, e 10, itens 73-74) .
93.	O Decreto 7.581/2011 é a norma que regulamenta o RDC de que trata a Lei 12.462/2011. Para melhor entendimento sobre a questão aqui analisada, convém transcrever o dispositivo desse decreto que prevê a responsabilidade da CEL pela elaboração do edital: 
Art. 7º São competências da comissão de licitação:
I - elaborar as minutas dos editais e contratos ou utilizar minuta padrão elaborada pela Comissão do Catálogo Eletrônico de Padronização, e submetê-las ao órgão jurídico;
94.	Como se vê, segundo essa norma, é cristalina a responsabilidade da CEL pelo teor do edital e, também, pela submissão do seu conteúdo ao departamento jurídico da estatal. Contudo, na maior parte de sua defesa, os cinco integrantes da CEL afirmam que nunca foi responsabilidade da comissão a elaboração dos editais.
95.	Defendem que, na CBTU, se pratica a segregação de funções e que as normas internas da empresa estabelecem a atribuição de elaborar editais para a gerência de licitações. Dessa forma, como o instrumento convocatório não foi elaborado por eles, não poderiam ser punidos pelas irregularidades indicadas no acórdão.
96.	De fato, essa atribuição atenta contra o princípio da segregação de funções, como bem pontuou a unidade técnica na instrução de análise das audiências (peça 127, p. 23) . Como a comissão é responsável pela condução da licitação, não convém ser ela a responsável por ditar as regras que ela mesma deverá obedecer.
97.	Na retro citada instrução, observou-se ainda que, antes da publicação do Decreto 7.581/2011, não havia hipótese que impusesse às comissões de licitação a incumbência de elaboração de editais (peça 127, p. 23) . Na verdade, são vários acórdãos do TCU no sentido de que a elaboração de editais não é uma atribuição típica das comissões de licitação, inclusive em atenção ao princípio da segregação de funções, como mostra o comando abaixo transcrito do Acórdão 5840/ 2012-TCU-2ª Câmara, citado pelos defendentes:
9.6. dar ciência à Superintendência Estadual da Funasa em Rondônia que:
9.6.7. deve-se evitar a nomeação de mesmos servidores para atuar, nos processos de contratação, como requisitante, pregoeiro ou membro de comissão de licitação, fiscal de contrato e responsável pelo atesto da prestação de serviço ou recebimento de bens, em respeito ao princípio da segregação de funções;
98.	No Acórdão 1005/2011-TCU-Plenário, foi afastada a penalização da presidente da comissão de licitação do extinto Ministério da Cultura (MinC) . De acordo com o voto do relator, as falhas que ensejaram o chamamento da gestora ao processo eram relacionadas com a fase de planejamento da licitação, por se tratar de exigências para habilitação, definição da modalidade de licitação, metodologia de avaliação de qualidade dos serviços e elaboração de modelo de planilha de custos. Por essa razão, não estariam afetas às atribuições típicas das comissões definidas no art. 51 da Lei 8666/1993.
99.	Decisões semelhantes também foram adotadas nos Acórdãos 1532/2011 e 1673/2015, ambos do Plenário. Observe-se que essa última decisão é posterior ao Decreto 7.581/2011, da mesma forma que o recente Acórdão 4436/2018-TCU-1ª Câmara. Neste julgado, foi afastada a responsabilidade de um membro da comissão de licitação, haja vista a farta jurisprudência do TCU no sentido de que exigências de habilitação são inerentes à etapa de planejamento da licitação, não do seu processamento.
100.	No Acórdão 184/2012-TCU-Plenário, registrou-se a existência de dois dispositivos da Lei 8.666/1993 que estabelecem as atribuições das comissões de licitação: art. 6º, inc. XVI, e art. 52. No primeiro, define-se que elas possuem a função de "receber, examinar e julgar todos os documentos e procedimentos relativos às licitações e ao cadastramento de licitantes". No art. 51, também constam suas atribuições, conforme transcrito abaixo:
Art. 51.  A habilitação preliminar, a inscrição em registro cadastral, a sua alteração ou cancelamento, e as propostas serão processadas e julgadas por comissão permanente ou especial de, no mínimo, 3 (três)  membros, sendo pelo menos 2 (dois)  deles servidores qualificados pertencentes aos quadros permanentes dos órgãos da Administração responsáveis pela licitação.
101.	Como se vê nesses dispositivos, não há qualquer menção a deveres, por parte das comissões de licitação, relativos à etapa de planejamento das licitações. Por isso, na instrução de análise das audiências, suscitou-se uma questão que merece discussão, qual seja, a possível ilegalidade da norma contida no inciso I do art. 7º do Decreto 7.581/2011. Veja-se o trecho da referida instrução, abaixo transcrito (peça 127, p. 23) :
83. Pedimos vênias, nesse ponto, para apontar outra questão que merece discussão, em tese, embora não altere a definição de responsabilidades no presente caso concreto. Trata-se de possível ilegalidade na norma contida no inciso I do art. 7º do Decreto 7.581/2011. Ao atribuir a responsabilidade da confecção do edital à comissão de licitação, entendemos que a referida norma exorbitou a competência do inciso IV do art. 84 da Constituição Federal para regulamentar o art. 51 da Lei 8.666/1993 e o caput do art. 34 da Lei 12.462/2011. 
84. A legislação, ao prever as atribuições de processar e julgar como competência das comissões de licitação, não autorizou em qualquer momento a possibilidade de decreto regulamentar determinar à comissão a prática do ato de definição do objeto da licitação. Uma vez que o edital de licitação também regula as ações da comissão de licitação, conferir a atribuição de processar e julgar ao mesmo órgão competente para fixar os critérios de processamento e julgamento implica falha na segregação de funções, o que coloca em risco a materialização dos princípios da impessoalidade e da razoabilidade inscritos no caput do art. 37 da Constituição Federal. 
102.	Outro aspecto a ser considerado é o fato de o decreto ter entrado em vigor em 11/10/2011. O edital, por sua vez, foi publicado em 5/10/2012, cerca de um ano depois (peça 14, p.1) . É possível que esse período não tenha sido suficiente para assimilação do conteúdo do decreto, haja vista que, em relação às atribuições das comissões de licitação, o entendimento jurisprudencial é contrário ao disposto no decreto.
103.	De acordo com os defendentes, as normas internas da CBTU estabeleciam, para a gerência de licitação, a atribuição de elaborar os editais de licitação. Cópias dessas normas foram incluídas na resposta à audiência de um dos membros da comissão (peça 197, p. 1 e 7-10) .
104.	Tem-se, portanto, a seguinte situação: havia uma norma interna na CBTU que designava a tarefa de elaborar editais para a gerência de licitações. Essa norma, no entanto, estava em desconformidade com um dispositivo do Decreto 7.581/2011, o qual estabeleceu essa tarefa para as comissões de licitação. Esse dispositivo, por sua vez, aparenta ser ilegal, vez que se contrapõe ao disposto sobre o assunto na Lei 8.666/1993.
105.	Nesse contexto, discorda-se da unidade técnica de que a possível ilegalidade do decreto não altere a definição de responsabilidades no presente caso, afinal havia uma norma interna disciplinando a competência de elaborar editais. Além disso, como se viu, a jurisprudência do TCU é pacífica no sentido de que essa não é uma tarefa das comissões de licitação.
106.	Também é preciso lembrar que vigora no TCU o princípio da verdade material. No caso em comento, as evidências indicam que não foi a comissão de licitação a responsável por elaborar o edital impugnado e, sim, a gerência de licitações.
107.	Por outro lado, conforme já mencionado, os membros da CEL conduziram uma licitação de cerca de R$160 milhões sem constar, nos autos, o parecer jurídico e a minuta contratual. Observe-se o seguinte trecho do voto do Acórdão 310/2011-TCU-Plenário:
8.	Registro que o auditor e o secretário da Secex/SE divergem, fundamentalmente, quanto à responsabilização dos membros da comissão de licitação pelas irregularidades que lhes foram atribuídas, especialmente pela ausência, nos processos licitatórios sob sua condução, de projeto básico e de orçamento detalhado em planilhas expressando a composição de custos unitários.
9.	Quanto a esse aspecto, estou de acordo com o posicionamento do titular da unidade, haja vista que, de fato, não se faz necessária a comprovação de dolo ou má-fé por parte dos responsáveis, mas, tão-somente, a configuração da culpa, caracterizada, nesse caso, pela negligência no dever de zelar pela regular condução do procedimento licitatório.
10.	 Efetivamente não compete à comissão de licitação a elaboração ou a retificação de projeto básico. Todavia não é possível admitir que a comissão adote a postura passiva de dar encaminhamento ao procedimento licitatório, especialmente promovendo o julgamento das propostas, sem a presença de todos os elementos exigidos pela Lei nº 8.666, de 21 de junho de 1993.
11.	Aliás, não se pode olvidar que a Lei de Licitações e Contratos assegura à CPL, em seu art. 43, § 3º, a faculdade de promover diligências destinadas a esclarecer ou complementar a instrução do processo, em qualquer fase de suas fases.
12.	Por essas razões, penso não ser adequado acatar a proposta formulada pelo auditor no sentido de afastar a responsabilidade dos membros da comissão de licitação pelas irregularidades que lhes foram imputadas, à exceção daquela atinente ao contrato firmado com a empresa Santana, Araújo & Costa Soluções - Jurídicas Aplicadas, especificamente ao pagamento do equivalente a 20% da verba auferida pelo contratante aos cofres da entidade, pois, nesse caso, a irregularidade refere-se à execução contratual, não podendo ser atribuída à CPL.
108.	Outras decisões do TCU apontam para a possibilidade de responsabilização de membros das comissões de licitações, quando conduzem certames sem a presença de seus elementos essenciais. Essa questão, no entanto, não é consensual. 
109.	Por exemplo, no relatório do Acórdão 870/2013-TCU-Plenário, aventou-se a possibilidade de responsabilização do presidente da comissão de licitação por conduzir o certame sem haver aprovação do projeto básico pelo órgão. O relator, contudo, divergiu da proposta da unidade técnica e acatou as justificativas do gestor.
110.	Já no âmbito do Acórdão 1229/2017-TCU-Plenário, a Serur propôs afastar a penalização dos membros da comissão de licitação pela realização do certame sem o devido estudo prévio do impacto ambiental. A proposta foi corroborada tanto pelo Ministério Público junto ao TCU (MP/TCU) quanto pelo relator do processo.
Da responsabilidade dos participantes da reunião registrada em ata
111.	Em 18/9/2012, foi realizada uma reunião, com a participação de vários gestores da CBTU, na qual foram definidos critérios para a licitação sob análise. Essa reunião foi registrada em ata, na qual constam esses critérios e as assinaturas dos participantes da reunião (peça 100, p. 30) .
112.	De acordo com a matriz de responsabilização (peça 41, p. 47) , os seguintes gestores foram chamados em audiência por imposição de condições restritivas à competitividade da licitação: Antonio Goncalves de Lima Filho, Nilo Eduardo Moreira da Silva, Turiano Moss Barroso, Eduardo Ogando Rivas, Ricardo Cezar Britto Lopes, Frederico Pires da Silva, Nara Eni Pacheco de Siqueira, Roberto Costa de Souza Leal, Rossinelio Lopes da Fonte e Sergio Lopes. 
113.	Na ata, consta a assinatura desses gestores, com exceção do Sr. Sérgio Lopes e da Sra. Nara Eni Pacheco de Siqueira. Por esse motivo, há proposta para se afastar a responsabilização do Sr. Sérgio Lopes com relação a essa irregularidade, conforme análise efetivada em tópico específico desta instrução.
114.	Quanto à gestora, não há, na sua defesa, argumentação no sentido de que não participou da reunião. Contudo, diferentemente das peças recursais dos demais gestores, não consta, em sua defesa, tópico específico sobre sua participação na reunião (peça 180) . Mesmo assim, como a gestora não assinou a ata, entende-se que a análise efetivada para a defesa do Sr. Sérgio deve ser aproveitada também para ela, afastando-se, portanto, sua responsabilização quanto a essa irregularidade.
115.	Os gestores que assinaram a ata da reunião, Srs. Antonio Goncalves de Lima Filho, Nilo Eduardo Moreira da Silva, Turiano Moss Barroso, Eduardo Ogando Rivas, Ricardo Cezar Britto Lopes, Frederico Pires da Silva, Roberto Costa de Souza Leal e Rossinelio Lopes da Fonte, foram notificados da audiência acerca da irregularidade por meio de ofícios de comunicação, todos contendo o mesmo texto sobre a irregularidade imputada, conforme transcrito abaixo (peças 54-58 e 61-63) :
 (...) estabeleceu através dos itens "c" e "g" da Ata de Reunião de 18/9/2012, os critérios a serem considerados no edital da licitação RDC 002/2012/GALIC/CBTU-AC, que, em violação ao inciso I, § 1º, do art. 3º da Lei 8.666/1993 1993 e aos incisos I e IV do §1º do art. 1º da Lei 12.462/2011, culminaram com as regras restritivas à competitividade impostas através dos itens 5.5.1.14.1 e 5.5.1.14.2, que impediram a participação de empresas estrangeiras no certame, em inobservância ao contido no § 4º do art. 32 da Lei 8.666/1993, assim como do item 5.5.1.9, que impediu o somatório de experiências para fins de qualificação técnica de empresas consorciadas, em violação ao inciso III do art. 33 da Lei 8.666/1993;
116.	Como se vê, a audiência versou sobre a suposta ilegalidade dos itens "c" e "g" da ata, mas, quanto ao primeiro item, chegou-se à conclusão de que não foi restritivo. Convém transcrever, da ata, o segundo item para melhor entendimento da questão sob análise (peça 100, p. 30) :
g) No caso de empresas agrupadas em consórcio ambas deverão demonstrar a capacidade técnica exigida;
117.	Na instrução de análise das audiências, a unidade técnica considerou ilegal esse critério. Apesar disso, não seria possível a penalização dos defendentes, tendo em vista que a ata não possuía poder suficiente para obrigar o responsável a aprovar o edital com base em seus termos (peça 127, p. 25) .
118.	O relator, no entanto, divergiu da unidade técnica. Para ele, o resultado da reunião foi fundamental para a cláusula restritiva ser inserida no edital. Segundo o voto, ela não constava da primeira versão deste documento e passou a integrá-lo porque foi suscitada na referida reunião. Por isso, propôs a aplicação de multa aos participantes da reunião, medida depois ratificada pelo TCU (peça 135, p. 10) .
119.	De acordo com os defendentes, a ata não possui força vinculativa, nem é um documento obrigatório. Defendem que ela equivale a um parecer facultativo, o qual não pode ser usado para responsabilizar seus autores. Por isso, não seria possível a aplicação de multa, pois não participaram das demais decisões de gestão relacionadas com a definição dos critérios adotados no edital.
120.	Com o devido respeito, entende-se que cabe razão aos defendentes. Uma reunião onde se discutem critérios é apenas o primeiro passo de uma sequência de procedimentos, inclusive de controle, para a confecção de um edital. Não parece razoável responsabilizar gestores por participarem de uma reunião de definição de critérios, quando, depois, há várias outras oportunidades de discussão e reflexão acerca do conteúdo do futuro edital.
121.	No caso, o edital falho poderia ser corrigido pelo departamento jurídico. O diretor, antes de assinar o contrato, poderia ter percebido a falha, pois ninguém assina um contrato dessa monta sem ler e consultar um advogado. Nada disso ocorreu.
122.	Não é possível, no entanto, responsabilizar, pelas falhas do edital, os participantes de uma reunião inicial onde se discutiram critérios preliminares. Caso seja feito, tal medida pode inclusive contrariar o princípio constitucional da eficiência, na medida em que pode induzir gestores a recusar participação em reuniões do tipo com receio de responsabilização. 
123.	Não há dúvida de que, ao definirem os critérios da forma que fizeram, os gestores foram fundamentais para inseri-los no edital e podem ter levado os demais ao erro. Todavia, outras instâncias, com igual ou maior grau de culpabilidade, poderiam detectar o erro. Ao assinarem a ata, os participantes concordaram com o seu teor, ou seja, com aquilo que foi discutido, mas não significa que aprovaram o edital ou emitiram um parecer jurídico sobre seus termos. 
124.	Trata-se de uma opinião sobre algo que ainda iria ser submetido a várias instâncias da estatal. Não tem força vinculativa, nem mesmo é obrigatória. Já o parecer jurídico é previsto em lei, mas não foi emitido ou, se foi, não foi juntado ao processo licitatório. Se constasse e o parecerista não se manifestasse sobre as ilegalidades, ele próprio seria responsabilizado.
Da responsabilidade de outros gestores
125.	Um dos defendentes suscita uma questão interessante para os presentes autos: a responsabilidade de outros gestores com poder de decisão sobre o certame ora sob análise. Garante que não foi a CEL quem elaborou o edital, nem as justificativas que o embasaram, pois seus componentes não têm conhecimento técnico para tal (peça 172, p. 2-3) .
126.	De fato, as evidências indicam, conforme já mencionado, que a elaboração do edital foi tarefa da Gerência Geral de Licitações (Galic) , uma unidade da CBTU. De acordo com o voto do relator, ocupava essa gerência exatamente o defendente supracitado, que, na época, exercia também a função de coordenador da CEL (peça 135, p. 8, item 56) .
127.	Trata-se de uma anomalia, pois fere o princípio da segregação de funções uma mesma pessoa ser responsável por elaborar o edital e coordenar a comissão que conduz a licitação. O gestor, contudo, foi chamado em audiência por elaborar o edital como membro da CEL, não como gerente de licitações. Por esse motivo, não cabe sua responsabilização nestes autos como chefe da Galic, por ora.
128.	Já foi analisado anteriormente o caso de um dos signatários do Contrato 23/2012. O outro era o presidente da CBTU à época, já falecido. Não há dúvida quanto à responsabilidade de quem assina contratos com cláusulas irregulares, todavia não foram chamados aos autos os signatários do termo aditivo que alterou o contrato, mas manteve as cláusulas irregulares (peça 17, p. 4) .
129.	Além disso, o mesmo gestor já citado neste tópico relaciona esta licitação com a Operação Lava Jato da PF. Segundo relatou, os arranjos não eram tratados em sede de licitação, mas, de empresas em conluio com políticos de poder decisório. São afirmações que sugerem necessidade de investigação.
130.	Enfim, não se trata aqui, nesta instrução de recurso, de proceder a uma análise exaustiva das responsabilidades envolvidas, mas de reconhecer que medidas saneadoras talvez sejam necessárias para o esclarecimento dos fatos. Cabe, no entanto, ao TCU avaliar a oportunidade e a conveniência de retomar a fase investigatória deste processo.
Da permissão para pagamentos em moeda estrangeira
131.	Até agora, foram avaliadas as responsabilidades dos gestores relacionadas com as irregularidades constatadas nos autos. Resta verificar se estas realmente ocorreram, pois, se não houve irregularidade, não há que se falar em penalização.
132.	Foram constatadas falhas relacionadas com duas cláusulas do edital: uma, que permita ao proponente vincular um percentual do valor contratual a moeda estrangeira; a outra cláusula, que impedia o somatório de experiências das consorciadas para qualificação técnica.
133.	A primeira está relacionada com a discussão acerca da natureza internacional da licitação realizada, tese rejeitada pelo acórdão recorrido. Convém revisar como se deu o achado.
134.	No edital da licitação que deu origem ao contrato foram permitidos pagamentos, em moeda estrangeira, sob a forma de porcentagem do preço total proposto, conforme abaixo transcrito (peça 14, p. 6-7) :
 (...) 4.4 Todos os pagamentos serão feitos em Reais. As necessidades de pagamentos decorrentes da conversão de moedas estrangeiras em Real deverão ser apresentadas na proposta em valores totais, discriminados por moeda e sob a forma de porcentagem do PREÇO TOTAL PROPOSTO, em até 3 (três) moedas, à escolha da Empresa.
4.4.1 As taxas de câmbio a serem usadas pela Licitante, para chegar ao equivalente em Reais (R$) para o preenchimento das Planilhas de Preços e indicação do percentual de moeda estrangeira utilizada, deverão ser as taxas de venda para transações similares, fixadas pelo Banco Central do Brasil, em vigor 28 (vinte e oito) dias antes da data limite para apresentação das propostas. As taxas de câmbio deverão estar explicitadas na proposta e serão aplicáveis a todos os pagamentos com base em moeda estrangeira, por meio da utilização da taxa de câmbio de venda da moeda estrangeira cotada para o dia útil imediatamente anterior ao do efetivo pagamento pela CBTU;
4.4.2 Não será aplicado qualquer reajuste de preços para os pagamentos das partes do contrato a serem realizados com base em moeda estrangeira. (...) 
135.	Em 28/5/2015, o contrato foi alterado por meio de termo aditivo com o objetivo de reduzir seu valor de 160 para 140 milhões de reais em valores aproximados. A redução se deveu a uma isenção de impostos definida em decreto estadual. No item 3.1 do ajuste, previu-se que os novos valores deveriam ser consignados por meio de duas planilhas anexadas ao termo (peça 17, p. 2-4) .
136.	Em uma dessas planilhas (peça 17, p. 7) , a equipe de auditoria do TCU constatou um percentual de 31% do valor da avença a ser pago em euro, ou seja, R$ 43.640.246,38 do valor total estariam atrelados à variação cambial. No relatório, restou demonstrado que a cláusula indevida expôs a CBTU a um risco de prejuízo de quase vinte milhões de reais, considerando a variação cambial do euro frente ao real da época da proposta vencedora até a emissão do relatório. Na oportunidade, a CBTU esclareceu oficialmente não haver pago despesas a título de variação cambial (peça 41, p. 25 e 28) . 
137.	Na instrução de análise das audiências, concluiu-se que se tratava de uma licitação de âmbito nacional. Por isso, não havia autorização legal para o risco cambial da transação, previsto nos dispositivos do edital acima transcritos. No seu voto, o relator, apesar de reconhecer que os requisitos para a caracterização de licitação internacional não se encontram previstos em lei, entendeu que não era o caso da licitação em exame por vários motivos, dentre os quais a ausência de divulgação do edital no exterior (peças 127, p. 31, e 135, p. 2-5) .
138.	Como se vê, houve concordância, por parte da unidade técnica e do relator, quanto à ocorrência da irregularidade. Na sua defesa, os recorrentes insistem na tese de que se tratava de uma licitação internacional e rebatem o argumento de que não houve divulgação no exterior. Para eles, o mercado de fabricantes e fornecedores de TUE é bastante restrito mesmo em escala global e haveria evidências de que onze empresas estrangeiras participaram, de uma forma ou de outra, da licitação.
139.	Não dá para aceitar a argumentação da defesa: se havia onze empresas estrangeiras e outras do mercado nacional interessadas na licitação, porque o certame contou com a participação de apenas duas empresas e, mesmo assim, agrupadas em consórcio? 
140.	O que se observa é que não houve competição no RDC em foco, pois apenas o consórcio participou. Os recorrentes afirmam que o edital permitiu a participação de empresas estrangeiras e que, por isso, a licitação seria do tipo internacional. Todavia, era exigida, dessas empresas, representação no mercado nacional (peça 14, p. 3) .
141.	Em resumo, embora não haja definição legal para caracterizar uma licitação como "internacional", todos os indícios apontam que não era. Independente dessa questão, a cláusula impugnada padece de outros vícios.
142.	Conforme citado pelo relator em seu voto, o dispositivo inviabiliza a verificação da vinculação da execução contratual à proposta; constitui uma afronta aos princípios da isonomia e do julgamento objetivo; e torna o objeto indeterminado, na medida em que não há, no edital, dispositivo que obrigue o licitante a demonstrar os custos relativos ao percentual em moeda estrangeira fixado.
143.	Concorda-se, portanto, com o relator e com a unidade técnica de que houve a irregularidade.
Da não aceitação do somatório de experiências das consorciadas para qualificação técnica
144.	No edital da licitação, foi inserido o seguinte dispositivo (peça 14, p. 10-11) :
5.5.1.9 os documentos de Habilitação solicitados neste Edital deverão ser apresentados individualmente pelos participantes do consórcio. Para efeito da qualificação técnica é permitido o somatório dos quantitativos de cada consorciado, mas a ambos será exigida a comprovação do item 5.6.2. (...) 
5.6 DOCUMENTOS REFERENTES À CAPACIDADE TÉCNICA: 
 (...) 5.6.2 atestado (s) , em papel timbrado, emitido (s) em nome da proponente, fornecido (s) por pessoa jurídica de direito público ou privado, registrado na entidade profissional competente, que comprove a aptidão para desempenho de atividade pertinente e compatível em características e quantidades com o objeto da licitação, qual seja: contrato (s) que envolva (m) a fabricação e o fornecimento de Trens de Passageiros, Metrôs ou VLTs, incluindo a prestação de assistência técnica e garantia; 
145.	Os defendentes garantem que não houve intenção de exigir que cada empresa componente do consórcio apresentasse qualificação para a integralidade do fornecimento, pois, caso se admita essa interpretação, seria inócua a previsão para formação de consórcios. De fato, a participação em consórcio é uma forma de aumentar a participação de empresas em certames licitatórios ao permitir a união de empresas que, sozinhas, não conseguiriam executar o estipulado no contrato.
146.	O problema é que a leitura dos itens acima não deixa margem para outra interpretação a não ser de que exigiu de cada consorciada a integralidade do fornecimento. O dispositivo é claramente contrário ao inciso III do artigo 33 da Lei 8.666/1993. 
147.	Depõe ainda contra a argumentação da defesa o fato de o certame haver contado com a participação de apenas um consórcio de duas empresas. Veja-se a notícia abaixo, transcrita no relatório da auditoria que analisou o contrato em foco, a respeito da possível cartelização do mercado de fabricação e fornecimento de trens (peça 41, p. 22) :
Folha de São Paulo, de 14/3/2014 
 (http://www1.folha.uol.com.br/poder/2014/03/1425226-documentos-revelam-que-cartel-dos-tr ens-tambem-atuou-na-area-federal.shtml, acesso em 26/11/2015) 
 (...) Investigações conduzidas pelo governo federal encontraram indícios de que empresas acusadas de formar um cartel para fraudar licitações de trens em São Paulo e Brasília também praticaram irregularidades em concorrências de duas estatais controladas pelo governo federal. 
Documentos obtidos em julho do ano passado pelo Cade (Conselho Administrativo de Defesa Econômica) sugerem que houve conluio em licitações da CBTU (Companhia Brasileira de Trens Urbano) , para o metrô de Belo Horizonte, e da Trensurb, de Porto Alegre, ambas em 2012. 
As duas empresas são vinculadas ao Ministério das Cidades, que é controlado pelo PP, um dos sócios da coalizão partidária que sustenta o governo Dilma Rousseff (PT) . As investigações do Cade tiveram início no ano passado, quando a multinacional alemã Siemens procurou o Cade para admitir sua participação no cartel e denunciar suas concorrentes, como a Folha revelou em julho. 
Estão sob investigação 18 empresas, incluindo a francesa Alstom, a espanhola CAF, a japonesa Mitsui e a canadense Bombardier. O Cade e a Polícia Federal recolheram documentos e computadores nos escritórios dessas empresas no ano passado. 
 (...) As licitações realizadas pelo governo federal em Porto Alegre e Belo Horizonte foram vencidas por consórcios formados por duas empresas, a Alstom e a CAF. Elas não tiveram concorrentes na disputa pelos contratos. A Siemens não participou de nenhuma das duas licitações. 
Em Belo Horizonte, a licitação foi para compra de dez trens, no valor de R$ 172 milhões. A Alstom ficou com 7% do contrato e a CAF com 93%. Em Porto Alegre, foram 15 composições, a um custo de R$ 243 milhões. Nesse caso a Alstom ficou com 93% do contrato e a CAF com 7%. (...) 
Da ausência de dano
148.	Também não merece prosperar a tese de ausência de dano ao erário suscitada pelos defendentes. Nos presentes autos, ninguém está sendo responsabilizado por isso, mas por prática de ato com grave infração à norma legal ou regulamentar. Além disso, se não há notícia de superfaturamento nos autos, não significa apenas que ele não existiu. Pode ser simplesmente devido à não aplicação de testes de auditoria suficientes para detectar esse tipo de ocorrência.
149.	Se, por um lado, na auditoria foram apontadas falhas nas pesquisas de preços realizadas para estimar o valor da contratação (peça 41, p. 13-17) , por outro, na instrução de análise das oitivas, fez-se uma comparação de preços com uma licitação similar realizada pelo Estado do Rio de Janeiro. Neste caso, os preços se mostraram bem superiores aos praticados no contrato em foco, de tal forma que ensejou proposta de envio dos autos para o governo daquele estado (peça 127, p. 29-30) .
150.	De todo modo, não se pode deixar de registrar a considerável redução obtida no âmbito deste contrato em virtude da isenção de impostos estaduais.
Dos demais argumentos
151.	Os defendentes trazem ainda outros argumentos a exemplo de situações pessoais, da dosimetria das sanções e de sua razoabilidade e proporcionalidade, dentre outros. Tais argumentos serão analisados após a conclusão acerca da responsabilização de cada um.
CONCLUSÃO
152.	Em relação à punição de alguns dos onze recorrentes, houve divergência entre o voto do relator e a unidade técnica que analisou a audiência. A partir da matriz de responsabilização, observa-se que um grupo de gestores foi instado a dar explicações por participar de uma reunião na qual foi estabelecido um critério restritivo à competitividade usado na futura licitação. Outro grupo, formado pelos membros da CEL, por elaborar o edital. Por fim, respondeu o diretor técnico por assinar o contrato (parágrafos 57 a 63) .
153.	De acordo com o relator, restaram configuradas duas irregularidades: inclusão, no edital, de cláusula indevida de vinculação de parcela do contrato à moeda estrangeira; e imposição de critério ilegal, relativo à não aceitação do somatório de experiências das consorciadas para qualificação técnica. Os membros da CEL foram responsabilizados pelas duas irregularidades, enquanto os participantes da reunião, somente pela segunda. Para ambos grupos de gestores, foi aplicada a multa por prática de ato com grave infração à norma legal ou regulamentar (parágrafos 64 a 65) .
154.	Duas situações particulares merecem análise em separado: a do diretor que assinou o contrato e a do membro da CEL que alega que não participou da reunião precitada. Este último gestor tem razão quanto a este detalhe, pois não participou da reunião, ou, se participou, não foi um dos signatários da ata. A cronologia dos fatos mostra, no entanto, que ele se encontrava no exercício de suas funções na CEL durante o período em que o edital foi elaborado e, assim, sua responsabilização quanto à segunda irregularidade segue o mesmo raciocínio dos demais membros da CEL (parágrafos 66 a 72) .
155.	Com relação ao diretor, também houve divergência entre o relator e a unidade técnica, a qual considerou que o ato de assinatura não compõe etapa da licitação. O relator, por sua vez, entendeu que, ao assinar a avença, o diretor concordou com suas cláusulas e passou a responder pelas consequências deste ato. Com a razão, o relator, pois assinar contratos é anuir com seus termos e, se há ilegalidade neles, ela se transfere para quem assinou o contrato (parágrafos 73 a 77) .
156.	Diferentemente da unidade técnica, entende-se que o diretor não atuou de forma diligente, pois assinou um contrato de cerca de R$ 160 milhões de reais sem a oitiva do departamento jurídico. O parecer jurídico emitido no âmbito das licitações é do tipo obrigatório por força do disposto no parágrafo único do artigo 38 da Lei 8.666/1993. De acordo com a defesa, era final de ano e havia muitas licitações a serem concluídas, razão pela qual deixou-se de juntar o documento ao processo, mas ele existiu com toda certeza (parágrafos 77 a 83) .
157.	Se o parecer existiu, deveria ter sido acostado aos presentes autos para exame de seu conteúdo, mesmo que de forma extemporânea. Ao contrário do que defendem os recorrentes, sua inclusão poderia alterar não só o resultado da licitação, como a responsabilização dos gestores também. A ausência do parecer é um agravante na conduta dos gestores responsáveis pela licitação, mas é importante lembrar que nenhum deles foi ouvido por sua ausência (parágrafos 84 a 88) .
158.	Os membros da CEL responderam por elaborar edital com as duas cláusulas irregulares. Tanto o relator quanto a unidade técnica concordaram em rejeitar as justificativas apresentadas, mas houve uma pequena diferença de encaminhamento: enquanto a unidade entendeu que cabia punição somente por elaborar edital com cláusula indevida de vinculação de parcela do valor contratual à moeda estrangeira, o relator os considerou culpados por essa irregularidade e também pela imposição de critério restritivo à competitividade (parágrafos 89 a 92) .
159.	De acordo com o art. 7º, inc. I, do Decreto 7.581/2011, é cristalina a responsabilidade da comissão de licitação pelo teor do edital e, também, pela submissão do seu conteúdo ao departamento jurídico da estatal. Contudo, essa atribuição atenta contra o princípio da segregação de funções, pois, como a comissão é responsável pela condução da licitação, não convém ser ela a responsável por ditar as regras que ela mesma deverá obedecer (parágrafos 93 a 96) .
160.	Antes da publicação do decreto, não havia hipótese que impusesse às comissões de licitação a incumbência de elaboração de editais. Na verdade, são vários acórdãos do TCU no sentido de que a elaboração de editais não é uma atribuição típica das comissões de licitação, inclusive decisões afastando a responsabilização de membros das comissões por falhas no edital. Tendo em vista que, nas normas que regulam o funcionamento das comissões, não há menção a deveres relativos à etapa de planejamento das licitações, vislumbra-se possível ilegalidade do dispositivo supracitado (parágrafos 97 a 101) .
161.	Havia uma norma interna na CBTU que designava a tarefa de elaborar editais para a gerência de licitações. Em desconformidade, portanto, com o dispositivo em comento, o qual, por sua vez, aparenta ser ilegal, vez que se contrapõe ao disposto na Lei 8.666/1993. Nesse contexto, discorda-se da unidade técnica de que a possível ilegalidade do decreto não altere a definição de responsabilidades no presente caso, afinal havia uma norma interna disciplinando a competência de elaborar editais. Além disso, a jurisprudência do TCU é pacífica no sentido de que essa não é uma tarefa das comissões de licitação (parágrafos 102 a 105) .
162.	Em homenagem ao princípio da verdade material, é necessário reconhecer que não foi a comissão de licitação a responsável por elaborar o edital impugnado e, sim, a gerência de licitações. Por outro lado, os membros da CEL conduziram uma licitação de cerca de R$160 milhões sem constar, nos autos, o parecer jurídico e a minuta contratual. No entanto, não é consensual no TCU a possibilidade de responsabilização de membros das comissões de licitações, quando conduzem certames sem a presença de seus elementos essenciais (parágrafos 106 a 110) .
163.	Foram chamados em audiência por imposição de condições restritivas à competitividade da licitação os gestores que participaram de uma reunião na CBTU em 18/9/2012, registrada em ata. Neste documento, não consta a assinatura do Sr. Sérgio Lopes e da Sra. Nara Eni Pacheco de Siqueira, razão pela qual deve ser afastada a responsabilização de ambos com relação a essa irregularidade (parágrafos 111 a 114) .
164.	Na instrução de análise das audiências, a unidade técnica considerou não ser possível a penalização dos defendentes, tendo em vista que a ata não possuía poder suficiente para obrigar o responsável a aprovar o edital com base em seus termos. O relator, no entanto, divergiu da unidade, pois, para ele, o resultado da reunião foi fundamental para a cláusula restritiva ser inserida no edital. Por isso, propôs a aplicação de multa aos participantes da reunião, medida depois ratificada pelo TCU (parágrafos 115 a 118) .
165.	Com o devido respeito, entende-se que a ata não possui força vinculativa, nem é um documento obrigatório. Uma reunião onde se discutem critérios é apenas o primeiro passo de uma sequência de procedimentos, inclusive de controle, para a confecção de um edital. Não parece razoável responsabilizar gestores por participarem de uma reunião de definição de critérios, quando, depois, há várias outras oportunidades de discussão e reflexão acerca do conteúdo do futuro edital (parágrafos 119 a 122) .
166.	Não há dúvida de que, ao definirem os critérios da forma que fizeram, os participantes da reunião foram fundamentais para inseri-los no edital e podem ter levado os demais gestores ao erro. Todavia, a ata equivale a uma opinião sobre algo que ainda iria ser submetido a várias instâncias da estatal, com poder para detectar o erro. Difere, nesse aspecto, do parecer jurídico, que é previsto em lei, mas não foi emitido ou, se foi, não foi juntado ao processo licitatório. Se constasse e o parecerista não se manifestasse sobre as ilegalidades, ele próprio seria responsabilizado (parágrafos 123 a 124) . 
167.	Um dos defendentes suscita uma questão interessante para os presentes autos: a responsabilidade de outros gestores com poder de decisão sobre o certame ora sob análise. De fato, as evidências indicam que a elaboração do edital foi tarefa da Galic, uma unidade da CBTU. Ocupava essa gerência exatamente o defendente precitado, que, na época, exercia também a função de coordenador da CEL (parágrafos 125 a 126) .
168.	Trata-se de uma anomalia, pois fere o princípio da segregação de funções uma mesma pessoa ser responsável por elaborar o edital e coordenar a comissão que conduz a licitação. O gestor, contudo, foi chamado em audiência por elaborar o edital como membro da CEL, não como gerente de licitações. Por esse motivo, não cabe sua responsabilização nestes autos como chefe da Galic, por ora (parágrafo 127) .
169.	Além do gerente de licitações, outros responsáveis também poderiam ser chamados em audiência em função das irregularidades constatadas nestes autos. Não se trata aqui, nesta instrução de recurso, de proceder a uma análise exaustiva das responsabilidades envolvidas, mas de reconhecer que medidas saneadoras talvez sejam necessárias para o esclarecimento dos fatos. Cabe, no entanto, ao TCU avaliar a oportunidade e a conveniência de retomar a fase investigatória deste processo (parágrafos 128 a 130) .
170.	Foram constatadas falhas relacionadas com duas cláusulas do edital: uma, que permita ao proponente vincular um percentual do valor contratual a moeda estrangeira; a outra cláusula, que impedia o somatório de experiências das consorciadas para qualificação técnica. Concorda-se com a unidade técnica e com o relator acerca da irregularidade das duas cláusulas (parágrafos 131 a 147) . 
171.	Não merece prosperar a tese de ausência de dano ao erário suscitada pelos defendentes, pois ninguém está sendo responsabilizado por isso, mas por prática de ato com grave infração à norma legal ou regulamentar. Além disso, se não há notícia de superfaturamento nos autos, pode ser simplesmente devido à não aplicação de testes de auditoria suficientes para detectar esse tipo de ocorrência. De todo modo, não se pode deixar de registrar a considerável redução obtida no âmbito deste contrato em virtude da isenção de impostos estaduais (parágrafos 148 a 150) .
172.	Em função do exposto, entende-se necessário propor a exclusão das multas aplicadas aos membros da CEL e aos participantes da reunião na qual foram definidos os critérios da licitação. Dessa forma, as argumentações relativas a situações pessoais e à dosimetria da pena não serão avaliadas por perda de objeto.
173.	A análise mostrou que há necessidade de chamar em audiência outros responsáveis para o saneamento dos autos. Nesse sentido, cabe propor sua restituição ao relator a quo, para que adote as providências que entender oportunas e convenientes.
174.	Quanto ao diretor que assinou o contrato, conclui-se que, diferentemente do que ele alega, não se configurou uma situação de mera irregularidade formal. Além disso, tendo em vista a posição que ocupava, poderia ter agido para evitar as falhas observadas no certame. Por esses motivos, não se considera que houve exagero na fixação do valor de sua multa.
PROPOSTA DE ENCAMINHAMENTO
175.	Ante o exposto, submete-se à consideração superior a presente análise do pedido de reexame interposto pelos Srs. Nilo Eduardo Moreira da Silva, Sérgio Lopes, Nara Eni Pacheco de Siqueira, Turiano Moss Barroso, Frederico Pires da Silva, Ricardo Cezar Britto Lopes, Roberto Costa de Souza Leal, Antônio Gonçalves de Lima Filho, Pedro Gherardi Neto, Rossinélio Lopes da Fonte e Eduardo Ogando Rivas contra o 2672/2017-TCU-Plenário, propondo-se, com fundamento no art. 48 da LOTCU:
	a) quanto ao Sr. Pedro Gherardi Neto, conhecer do recurso e, no mérito, negar-lhe provimento;
	b) quanto aos demais responsáveis, conhecer dos recursos e, no mérito, excluir as multas aplicadas a eles por meio dos itens 9.2, 9.3, 9.4 e 9.6 do Acórdão 2672/2017-TCU-Plenário;
	c) restituir os autos ao relator a quo para que adote as providências que entender oportunas e convenientes para o saneamento dos autos, conforme análise constante dos parágrafos 125 a 130 desta instrução;
	d) dar ciência do acórdão que vier a ser proferido aos recorrentes e aos demais interessados.
2.	Divergindo pontualmente da análise e da proposta de encaminhamento lançada nos presentes autos, o Secretário daquela unidade técnica apresentou o despacho acostado à peça 268, o qual transcrevo a seguir.
Revisando os autos, entendo necessário submeter ao Relator, e. Ministro Aroldo Cedraz, as seguintes considerações quanto ao mérito dos recursos interpostos por Nilo Eduardo Moreira da Silva (peça 178) , Sérgio Lopes (peça 177) , Nara Eni Pacheco de Siqueira (peça 180) , Turiano Moss Barroso (peça 179) , Frederico Pires da Silva (peça 172) , Ricardo Cezar Britto Lopes (peça 175) , Roberto Costa de Souza Leal (peça 176) , Antônio Gonçalves de Lima Filho (peça 183) , Pedro Gherardi Neto (peça 209) , Rossinélio Lopes da Fonte (peça 181) e Eduardo Ogando Rivas (peça 182) ,  contra o Acórdão 2672/2017-TCU-Plenário, Rel. Min. Augusto Sherman Cavalcanti (peça 134) .
2. Com a concordância da Subunidade, a proposta de mérito do auditor, no que interessa às sanções combatidas, é (i) no sentido de negar provimento ao recurso de Pedro Gherardi Neto e (ii) dar provimento aos demais, para excluir as multas veiculadas nos itens 9.2, 9.3, 9.4 e 9.6 do acórdão recorrido. Referida proposta deriva das seguintes conclusões, em suma:
i) a deliberação adotada em reunião com a participação de diversos gestores da CBTU não teria caráter vinculativo em relação às instâncias decisórias subsequentes quanto à inserção de determinadas cláusulas no edital, tidas por irregulares pelo TCU; ademais, especificamente quanto a dois recorrentes (Sérgio Lopes e Nara Eni Pacheco de Siqueira) , não haveria sequer prova de que teriam efetivamente participado da reunião, pois não constam suas assinaturas na ata que a formalizou;
ii) haveria nos autos indicativos de que o Edital RDC 002/2012/GALIC/CBTUAC foi elaborado pela Gerência Geral de Licitações (Galic) da CBTU, não pela Comissão Especial de Licitação (CEL) , como presumido no Relatório/Voto que fundamentaram a decisão recorrida; assim, uma vez que as irregularidades que ensejaram a sanção (uma cláusula tida por restritiva e outra por incompatível com licitação nacional) originaram-se na fase de elaboração do Edital, não haveria base fática para sancionar os integrantes da CEL pelas falhas; mesmo o Coordenador da CEL, que simultaneamente chefiava a Galic (Frederico Pires da Silva) , deveria ser isentado, porque seu chamamento em audiência nestes autos teria se dado exclusivamente na condição de integrante da CEL.
3. Lamento divergir pontualmente da referida proposta de encaminhamento, pelas razões que passo a expor.
4. De fato, a sanção aos membros da comissão de licitação (CEL) fundou-se em presunção abstratamente extraída do dispositivo infralegal veiculado no art. 7º, I, do Decreto 7.581/2011, no sentido de atribuir às comissões de licitação a tarefa de elaborar as minutas de editais sob o regime diferenciado de contratação (RDC) . Entretanto, tal atribuição não encontra respaldo na Lei 8.666/1993 ou na Lei 12.462/2011, nem mesmo na jurisprudência do TCU, para quem a elaboração de editais não deveria caber a comissão de licitação, porque esta seria uma das principais destinatárias de suas regras procedimentais (princípio da segregação de funções) . Ademais, e principalmente, não há nestes autos elementos que permitam afirmar que tenham os integrantes da CEL, concretamente, elaborado o Edital RDC 002/2012/GALIC/CBTUAC. Em sentido contrário, há diversos indicativos de que referido instrumento convocatório foi mesmo gestado no âmbito da Galic, senão vejamos: 
a) o próprio título que individualiza o documento sugere a Galic como sua formuladora; 
b) o Parecer Jurídico 201-2012/AVA/CEATO/GAJUR/P menciona expressamente tratar-se "de solicitação de análise e parecer sobre minuta de edital, feita pelo Galic, por intermédio de despacho datado de 23/8/2012, ..." (sublinhou-se) ; mais adiante cita a Audiência Pública 1/2012 conduzida pela Galic e o Despacho do Galic, datado de 23/8/2012, encaminhando as minutas do edital e do contrato, para análise e parecer do setor jurídico (peça 74, p. 36 e seguintes) ; e
c) minuta de edital indicando a Galic abaixo da data do preâmbulo (peça 74, p. 13) ;
d) Memo 014-12/DT da Diretoria Técnica, de 18/9/2012, solicitando "providências junto à Galic com vistas à elaboração dos novos editais", dentre os quais o de aquisição dos trens unidades elétricas (TUEs) [peça 23]; e, principalmente,
e) o nome do Sr. Frederico Pires da Silva, na condição de Gerente da Galic e representando a CBTU no ato, é indicado como responsável no corpo do Edital RDC 002/2012/GALIC/CBTUAC (peça 14) .
5. Portanto, nesse contexto, não haveria espaço para presumir, apenas a partir de prescrição normativa abstratamente inaugurada por diploma infralegal, que os membros da comissão de licitação (CEL) tenham efetivamente elaborado o edital em questão. Por isso, anuo às conclusões veiculadas na instrução precedente quanto ao provimento dos recursos daqueles que foram sancionados por integrarem a comissão de licitação (CEL) .
6. Não obstante, a situação particular do Sr. Frederico Pires da Silva fomenta a presente divergência em relação à proposta de encaminhamento formulada no âmbito da Subunidade. Entendo ser irrelevante o fato de o TCU tê-lo chamado a responder às audiências como integrante da CEL e não como Gerente da Galic. Isto porque os responsáveis devem defender-se dos fatos ou, mais precisamente, devem demonstrar que suas condutas não guardam nexo de causalidade com o resultado tido por irregular. O ofício que instaurou o contraditório (peça 63) cumpriu sua função ao delimitar precisamente os fatos e as condutas essencialmente relevantes no contexto dos autos - inserção de cláusulas indevidas no edital (Acórdão 3454/2015-TCU-1ª Câmara) . Ora, é incontroverso nos autos que as irregularidades (cláusulas indevidas no instrumento convocatório) derivam das condutas daqueles que efetivamente atuaram na elaboração do Edital RDC 002/2012/GALIC/CBTUAC. Conforme antes demonstrado, referido edital foi elaborado no âmbito da Galic, Gerência comandada pelo Sr. Frederico Pires da Silva, que à época acumulou as funções de gerente com as de coordenador da comissão licitante (CEL) . Tanto o foi que apenas o nome do dito Gerente da Galic consta como responsável pelo instrumento convocatório, no corpo da versão final do documento que tornou pública a licitação. 
7. Diante de tais evidências, entendo não haver margem para afastar a responsabilidade do então Gerente da Galic, independentemente de o expediente que o chamou a se defender nos autos ter utilizado o vocativo de "Membro da Comissão Especial de Licitação" (peça 63) , pois a mesma pessoa acumulava, no período de elaboração do Edital, a chefia da unidade responsável pela tarefa e, nessa condição (como Gerente da Galic) , chancelou sua versão final, dando-lhe publicidade definitiva.
8. Cumpre também refutar os argumentos recursais que questionam a dosimetria das penas (proporcionalidade) . Com fundamento no RI/TCU, art. 258, § 1º, foi editada a Portaria-TCU 46/2017, fixando em R$ 58.269,07, para o exercício de 2017, o valor máximo da multa a que se refere o art. 58 da Lei 8.443/1992. Por sua vez, o RI/TCU, art. 258, inciso II, prevê uma gradação de 5% a 100% deste montante para a referida sanção. O maior valor dentre as multas aplicadas no caso presente (R$ 45 mil) corresponde a cerca de 77% do máximo permitido, devidamente situado dentro da moldura normativa. Portanto, estão presentes os pressupostos legais para a sanção e os valores encontram-se de acordo com as balizas fixadas pelas normas de regência. Assim, resguardada a ampla liberdade dada ao Colegiado julgador para, reapreciando as circunstâncias dos autos, eventualmente redimensioná-las para menor, não emerge pressuposto objetivo para esta unidade técnica sustentar redução dos montantes das penas não elididas pelas razões recursais.
9. Igualmente, circunstâncias de ordem estritamente pessoais dos responsáveis (p. ex., penúria financeira) são estéreis para influir nas sanções aplicadas pelo TCU, podendo ter, conforme o caso, relevância apenas na fase de execução da condenação (precedentes: Acórdãos 6045/2012-1ª Câmara, Rel. Min. WALTON ALENCAR RODRIGUES, 670/2017-2ª Câmara, Rel. Min. ANA ARRAES e 3248/2015-Plenário, Rel. Min. BENJAMIN ZYMLER, dentre outros) .
10. Quanto ao mais, ponho-me de acordo com os fundamentos e conclusões lançados pela Subunidade referentes à responsabilidade dos demais agentes públicos sancionados por meio da decisão recorrida. 
11. De tudo exposto, formulo a seguinte proposta de encaminhamento a ser submetida ao e. Relator dos recursos:
a) conhecer dos pedidos de reexame interpostos pelos Srs. Roberto Costa de Souza Leal, Rossinélio Lopes da Fonte, Sérgio Lopes, Nara Eni Pacheco de Siqueira, Antônio Gonçalves de Lima Filho, Nilo Eduardo Moreira da Silva, Turiano Moss Barroso, Eduardo Ogando Rivas e Ricardo Cezar Britto Lopes contra o Acórdão 2672/2017-TCU-Plenário e dar-lhes provimento para afastar as multas que lhes foram aplicadas por meio dos itens 9.3, 9.4 e 9.6 da decisão recorrida;
b) conhecer dos pedidos de reexame interpostos pelos Srs. Frederico Pires da Silva e Pedro Gherardi Neto e negar-lhes provimento; e
c) dar ciência do acórdão que vier a ser proferido aos recorrentes, à CBTU e aos demais interessados.
	É o Relatório.

Camila Fernandes Lastra (272518/OAB-SP), Mauricio Boudakian Moyses (221705/OAB-SP) e outros, representando Caf Brasil Industria e Comercio Sa; Ricardo Lopes Godoy (77.167/OAB-MG), Jefferson Barros Figueiredo e outros, representando Companhia Brasileira de Trens Urbanos; Ana Luiza Coppolecchio de Assis (145.645/OAB-RJ), Victor Almeida de Freitas (121008/OAB-RJ) e outros, representando Ricardo Cezar Britto Lopes; Washington Ailton Ferreira (142.026/OAB-SP) e Renata de Oliveira Ferreira (361.285/OAB-SP), representando Pedro Gherardi Neto; Ana Luiza Coppolecchio de Assis (145.645/OAB-RJ), Victor Almeida de Freitas (121008/OAB-RJ) e outros, representando Eduardo Ogando Rivas; Ana Luiza Coppolecchio de Assis (145.645/OAB-RJ), Victor Almeida de Freitas (121008/OAB-RJ) e outros, representando Nara Eni Pacheco de Siqueira; Ana Luiza Coppolecchio de Assis (145.645/OAB-RJ), Victor Almeida de Freitas (121008/OAB-RJ) e outros, representando Turiano Moss Barroso; Ana Luiza Coppolecchio de Assis (145.645/OAB-RJ), Victor Almeida de Freitas (121008/OAB-RJ) e outros, representando Rossinelio Lopes da Fonte; Ana Luiza Coppolecchio de Assis (145.645/OAB-RJ), Victor Almeida de Freitas (121008/OAB-RJ) e outros, representando Sergio Lopes; Rafael Sganzerla Durand (211648/OAB-SP), Arthur Pimentel Diogo (156788/OAB-RJ) e outros, representando Roberto Costa de Souza Leal; Ana Luiza Coppolecchio de Assis (145.645/OAB-RJ), Victor Almeida de Freitas (121008/OAB-RJ) e outros, representando Nilo Eduardo Moreira da Silva; Ana Luiza Coppolecchio de Assis (145.645/OAB-RJ), Victor Almeida de Freitas (121008/OAB-RJ) e outros, representando Antonio Goncalves de Lima Filho.

Não atuou.

AUDITORIA. CBTU. AQUISIÇÃO DE TRENS PARA O METRÔ DE BELO HORIZONTE. RDC. CLÁUSULA DE VINCULAÇÃO DE PARTE DO PREÇO À MOEDA ESTRANGEIRA. EM CERTAME DE ÂMBITO NACIONAL. CLÁUSULA RESTRITIVA DA COMPETITIVIDADE. EXPEDIÇÃO DE MEDIDA CAUTELAR PARA OBSTAR PAGAMENTOS VINCULADOS À MOEDA ESTRANGEIRA. OITIVAS. AUDIÊNCIAS. NÃO ACOLHIMENTO DAS JUSTIFICATIVAS REFERENTES À VINCULAÇÃO DE PARTE DO PREÇO À MOEDA ESTRANGEIRA. NÃO COMPROVAÇÃO DE QUE SE TRATOU DE LICITAÇÃO INTERNACIONAL. ILEGALIDADE DA CLÁUSULA. NÃO ACOLHIMENTO DAS JUSTIFICATIVAS ATINENTES À CLÁUSULA COM LIMITAÇÃO À SOMA DE ATESTADOS. ACOLHIMENTO DAS DEMAIS JUSTIFICATIVAS. APLICAÇÃO DE MULTA AOS RESPONSÁVEIS. DETERMINAÇÕES À CBTU. CIÊNCIA. EMBARGOS DE DECLARAÇÃO. NÃO PROVIMENTO. PEDIDO DE REEXAME. ANÁLISE DAS RESPONSABILIDADES DOS RECORRENTES. PROVIMENTO PARA ALGUNS RECURSOS. NÃO PROVIMENTO DE DOIS RECURSOS. COMUNICAÇÕES.

RELATÓRIO DE AUDITORIA (RA)

Secretaria de Recursos (Serur); Secretaria de Fiscalização de Infraestrutura Urbana (SeinfraUrb).

Em apreciação, os pedidos de reexame contra o Acórdão 2672/2017-TCU-Plenário (Ministro Augusto Sherman Cavalcanti) interpostos pelos seguintes responsáveis: Nilo Eduardo Moreira da Silva (peça 178) , Sérgio Lopes (peça 177) , Nara Eni Pacheco de Siqueira (peça 180) , Turiano Moss Barroso (peça 179) , Frederico Pires da Silva (peça 172) , Ricardo Cezar Britto Lopes (peça 175) , Roberto Costa de Souza Leal (peça 176) , Antônio Gonçalves de Lima Filho (peça 183) , Pedro Gherardi Neto (peça 209) , Rossinélio Lopes da Fonte (peça 181) e Eduardo Ogando Rivas (peça 182) .
2.	As penalidades aplicadas originam-se das irregularidades relacionadas ao Contrato 23/2012, firmado em 18/12/2012 no valor de R$ 162.226.415,10, para aquisição de dez veículos do tipo "Trens Unidades Elétricas" (TUE) , celebrado com o Consórcio Frota-BH, constituído pelas empresas Caf Brasil Indústria e Comércio S/A e Alstom Brasil Energia e Transporte Ltda. A avença teve origem no Edital RDC 002/2012/GALIC/CBTUAC.
3.	O Ministro Relator divergiu do encaminhamento alvitrado pela unidade técnica, quando da análise das audiências, e propôs a aplicação de multa aos responsáveis em razão da inclusão, no mencionado edital, de cláusula indevida de vinculação de parcela do contrato à moeda estrangeira, bem como a imposição de critério ilegal, relativo à não aceitação do somatório de experiências das consorciadas para qualificação técnica do certame licitatório.
4.	Ratifico o despacho contido à peça 262, no qual conheci dos presentes recursos porquanto preenchidos os requisitos de admissibilidade previstos nos arts. 32, inciso I, e 33 da Lei 8.443/1992.
5.	Em síntese, em face dos argumentos trazidos aos autos, o auditor responsável pela instrução na Serur discorreu sobre os seguintes temas: a divergência entre a unidade técnica e o Ministro Relator; a audiência dos responsáveis; os fundamentos da aplicação da multa; as situações particulares do Sr. Sérgio Lopes e do Sr. Pedro Gherardi Neto; a ausência do parecer jurídico; a responsabilidade dos membros da Comissão Especial de Licitação (CEL) , os participantes da reunião registrada em ata e de outros gestores; a permissão para pagamentos em moeda estrangeira; a não aceitação do somatório de experiências das consorciadas para qualificação técnica; a ausência de dano; e demais argumentos.
6.	No mérito, o auditor, com base nas conclusões transcritas a seguir, propôs (I) negar provimento ao recurso de Pedro Gherardi Neto, (II) dar provimento aos demais, para excluir as multas aplicadas pelos itens 9.2, 9.3, 9.4 e 9.6 do referido Acórdão e (III) restituir os autos ao relator a quo para, caso entenda oportuno e conveniente, apurar as responsabilidades de outros gestores com poder de decisão sobre o certame:
"i) a deliberação adotada em reunião com a participação de diversos gestores da CBTU não teria caráter vinculativo em relação às instâncias decisórias subsequentes quanto à inserção de determinadas cláusulas no edital, tidas por irregulares pelo TCU; ademais, especificamente quanto a dois recorrentes (Sérgio Lopes e Nara Eni Pacheco de Siqueira) , não haveria sequer prova de que teriam efetivamente participado da reunião, pois não constam suas assinaturas na ata que a formalizou;
ii) haveria nos autos indicativos de que o Edital RDC 002/2012/GALIC/CBTUAC foi elaborado pela Gerência Geral de Licitações (Galic) da CBTU, não pela Comissão Especial de Licitação (CEL) , como presumido no Relatório/Voto que fundamentaram a decisão recorrida; assim, uma vez que as irregularidades que ensejaram a sanção (uma cláusula tida por restritiva e outra por incompatível com licitação nacional) originaram-se na fase de elaboração do Edital, não haveria base fática para sancionar os integrantes da CEL pelas falhas; mesmo o Coordenador da CEL, que simultaneamente chefiava a Galic (Frederico Pires da Silva) , deveria ser isentado, porque seu chamamento em audiência nestes autos teria se dado exclusivamente na condição de integrante da CEL."
7.	O titular da Secretaria de Recursos (Serur) divergiu da análise empreendida no âmbito da sua subunidade unicamente quanto à proposta de acolhimento do recurso do Sr. Frederico Pires da Silva por entender, em suma, que o ofício que instaurou o contraditório cumpriu sua função ao delimitar precisamente os fatos e as condutas mesmo que o referido expediente de chamamento aos autos tenha utilizado apenas o vocativo "Membro da Comissão Especial de Licitação". Isso porque o Sr. Frederico, à época das irregularidades, acumulava as funções de coordenador da comissão licitante (CEL) e de gerente geral de licitações (Galic) .
8.	Feito esse breve introito, passo a decidir. À exceção da análise do recurso apresentado pelo Sr. Frederico Pires da Silva, acolho o parecer elaborado pelo auditor da Serur (peça 266) , transcrito no Relatório precedente, incorporando os seus fundamentos como minhas próprias razões de decidir.
9.	 Especificamente em relação ao recurso apresentado pelo Sr. Frederico, alinho-me ao posicionamento emitido pelo Secretário da Serur (peça 268) , o qual também o incorporo como minhas razões de decidir, sem prejuízo de tecer as seguintes considerações.
10.	Para delinear o contexto fático em que as irregularidades ocorreram, recorro aos seguintes parágrafos do Voto (peça 135) do Min. Augusto Sherman que fundamentou o Acórdão ora combatido.
53.	 Rememore-se que, inicialmente, a licitação para a aquisição de 10 TUEs para o metrô de Belo Horizonte foi formulada como concorrência internacional. Sob esse fundamento, foi promovida audiência pública em 13/8/2012 (fls. 01/3 e 06/29-peça 21) e foi feita a análise do edital pela Gerência Jurídica em 29/8/2012 (fls. 03/07-peça 22) . Nesse contexto, constava a cláusula de vinculação à moeda estrangeira.
54.	 Em 17/9/2012, como resultado de reunião realizada com a presença do Ministro das Cidades, do Coordenador do PAC, bem como representantes da Trensurb e da CBTU, foi definido que as aquisições de TUEs e VLTs deveriam ser feitas mediante o RDC no âmbito do PAC-Equipamentos (fls.  01-peça 23) . Em 18/9/2012, foi promovida reunião na CBTU, com participação de vários setores, para estabelecimento dos critérios aplicáveis ao certame, os quais não mencionavam a cláusula ora impugnada, in verbis (fls. 02-peça 23) :
	"Após diversas reuniões, discussões e ponderações, ficou estabelecido o seguinte:
	a) O tipo de licitatório será o RDC, na forma presencial;
	b) O critério de julgamento será o de menor preço, no modo fechado;
	c) Será admitida a participação isolada de empresa estrangeira com representação própria
no País;
	d) Será admitido o agrupamento em consórcio de no máximo 02 (duas) empresas;
	e) a contratada deverá apresentar Garantia de Execução em percentual equivalente a 5%
do valor total do contrato;
	f) O prazo de pagamento será de 15 dias;
	g) No caso de empresas agrupadas em consórcio ambas deverão demonstrar a capacidade
técnica exigida;
	h) Estabeleceu-se que as empresas deverão demonstrar deter capital social mínimo de R$
6.000.000,00 tanto para os VLT's como para os TUES;
	i) A área técnica deverá entregar um envelope lacrado à Comissão, contendo a estimativa
dos preços dos fornecimentos."
55. No mesmo dia 18/9/2012, o Diretor Técnico da CBTU, Sr. Pedro Gherardi Neto, solicitou providências à Gerência Geral de Licitação (GALIC) "com vistas à elaboração dos novos editais" (fls. 01-peça 23) . Na folha 49 da peça 100, consta o encaminhamento do processo feito pelo Substituto do Gerente Geral de Estudos e Projetos da Diretoria Técnica à GALIC na mesma data, com solicitação de "elaboração do edital". 
56. No dia 19/9/2012, foi nomeada a Comissão Especial de Licitação (CEL) , tendo como coordenador o Sr. Frederico Pires, Gerente Geral de Licitação. O edital foi publicado em 08/10/2012 (fls. 184/187-peça 23) . No entanto, o instrumento convocatório somente foi encaminhado pelo Sr. Frederico Pires à Gerência Jurídica para oferecimento de parecer em 24/10/2012 (fls. 04-peça 23) . Foi informado pela CBTU em resposta a questionamento da equipe de auditoria ante a não localização desse parecer que não houve a emissão de parecer jurídico específico para o edital RDC 002/2012. Segundo alegado, havia urgência em empenhar os recursos ainda no exercício de 2012 e, assim, deixou-se de solicitar a aprovação formal do edital RDC 002/2012, já que existia parecer jurídico relativo ao edital RDC 001/2012, certame realizado na mesma época com diferença apenas quanto ao objeto e às especificações técnicas (itens 69/78-peça 41) .  
11.	Nesse contexto, um grupo de responsáveis foi chamado em audiência por terem participado da reunião que definiu, dentre outros, o critério restritivo à competitividade usado na futura licitação, e um segundo grupo, formado pelos membros da CEL, que apresentou suas razões de justificativa por terem elaborado o referido edital com cláusula restritiva, além de também terem participado da mencionada reunião.
12.	Acrescentou-se ao rol de responsáveis o Diretor Técnico da CBTU, o Sr. Pedro Gherardi Neto, que foi ouvido nestes autos por ter firmado a avença originada a partir de proposta de uma única licitante e que continha vinculação indevida de parcela do preço à moeda estrangeira.
13.	Acerca da responsabilidade do grupo formado pelos membros do CEL, concordo que o resultado da reunião pode ter norteado a inclusão da cláusula restritiva no edital de licitação, todavia, nessa situação, entendo pertinente verificar a existência de um nexo causal inequívoco que indique que os membros da mencionada comissão foram os responsáveis pela criação do edital e que o fizeram a partir das orientações contidas na ata de registro do encontro, sem motivar o ato e sem promover o exame da legalidade das cláusulas.
14.	Ocorre que, no caso concreto, há fortes indicativos de que o edital foi elaborado no âmbito da Galic e não da CEL, assim como o normativo interno da CBTU à época que determinava que a Galic tinha a competência para elaborar editais de licitação, ainda que - de forma contrária à Lei 8.666/1993, à Lei 12.462/2011 e à jurisprudência desta Corte - o art. 7º, inc. I, do Decreto 7.581/2011 determinava à comissão de licitação a competência para elaborar o edital de licitação. Esses são, com certeza, fatos que, se não retiram, enfraquecem demasiadamente a responsabilidade dos membros da CEL sobre a irregularidade ora tratada.
15.	Em face do exposto, acolho o arrazoado apresentado por Nara Eni Pacheco de Siqueira, Roberto Costa de Souza Leal, Sérgio Lopes e Rossinelio Lopes da Fonte, dando provimento aos recursos interpostos.
16.	Quanto aos participantes da reunião, verifico que as orientações da ata não teriam, por si só, caráter vinculativo em relação às instâncias decisórias subsequentes quanto à inserção delas no edital. Elas deveriam, antes de serem convertidas em cláusulas editalícias, terem sido escrutinadas por outras esferas competentes acerca da possibilidade e/ou legalidade da sua inserção no edital. 
17	Nesse sentido, à exceção do Sr. Frederico Pires da Silva, cujo caso abordarei na sequência, entendo que os recorrentes Antônio Gonçalves de Lima Filho, Nilo Eduardo Moreira da Silva, Roberto Costa de Souza Leal, Sérgio Lopes, Rossinélio Lopes da Fonte, Turiano Moss Barroso, Eduardo Ogando Rivas e Ricardo Cézar Britto Lopes, não devem ser apenados unicamente por terem participado da citada reunião, razão pela qual julgo pertinente dar provimento aos recursos de reconsideração ora analisados.
18.	Importante mencionar que a assinatura do Sr. Sérgio Lopes não constou da ata da reunião do dia 18/9/2012, permitindo concluir que se o responsável participou da reunião, não foi um dos seus signatários. Nessa mesma linha, verificou-se que o nome da Sra. Nara Eni Pacheco Siqueira tampouco consta da referida ata.
19.	A situação do Sr. Frederico é bastante específica, pois, além de ter participado da reunião realizada na estatal, acumulou no mesmo período as funções de gestor na Comissão de licitação (CEL) e na Gerência Geral de licitações (Galic) . Concluo, com base nos fatos contidos nestes autos, que o recorrente teve participação desde a concepção até a implementação da mencionada cláusula restritiva no edital do RDC.	
20.	Ademais, considero que o ofício que chamou o responsável em audiência cumpriu sua função ao delimitar precisamente os fatos e as condutas essencialmente relevantes e suficientes para que, ao recorrente, fosse garantido o exercício do contraditório e da ampla defesa. Diante disso, acolho a proposta apresentada pelo secretário da Serur no sentido de negar provimento ao recurso intentado.
21.	 Por sua vez, o recurso apresentado pelo Sr. Pedro Gherardi Neto, responsável por celebrar o contrato contendo vinculação indevida de parcela do preço à moeda estrangeira, também deve ser rejeitado, porque o recorrente não atuou de forma diligente ao firmar avença sem questionar a ausência de parecer jurídico sobre a contratação.
22.	Por fim, quanto à aventada possibilidade de se chamar outros responsáveis com poder de decisão sobre o certame, na forma dos parágrafos 125 a 130 da instrução do auditor da Serur, entendo que essa medida é desnecessária em razão da ocorrência das prescrições das pretensões punitiva e de ressarcimento que passaram a viger nos processos de controle externo a partir da Resolução TCU 344, de 11 de outubro de 2022.
Diante de todo o exposto, voto por que este Colegiado acolha a proposta de deliberação que ora submeto à apreciação.
TCU, Sala das Sessões, em 23 de novembro de 2022.
AROLDO CEDRAZ
Relator